ACORDAO-COMPLETO-2438093

ACÓRDÃO 3189/2022 ATA 21/2022 - SEGUNDA CÂMARA

VISTOS, relatados e discutidos estes autos de Tomada de Contas Especial de responsabilidade do Município de Craíbas (AL) e do Sr. José Jadson Pedro de Farias, ex-Prefeito, instaurada em razão de irregularidades verificadas na aplicação de recursos federais repassados pelo então Ministério da Ciência e Tecnologia, no valor de R$ 470.000,00, com o objetivo de implantar o Centro Vocacional Tecnológico e Central de Beneficiamento para o desenvolvimento do arranjo produtivo local de mandioca no município,
ACORDAM os Ministros do Tribunal de Contas da União, reunidos em Sessão da 2ª Câmara, diante das razões expostas pelo Relator, em:
9.1. Levantar o sobrestamento do presente processo determinado pelo Acórdão 2264/2019-TCU-Segunda Câmara, uma vez que a município de Craíbas/AL não respondeu a diligência que lhe foi enviada pelo Ministério da Ciência Ministério da Ciência, Tecnologia, Inovações e Comunicações e, por conseguinte, não demonstrou interesse em celebrar nova avença para implementação da parcela não executada do Convênio 01.0158.00/2006 e efetiva conclusão do Centro Vocacional Tecnológico;
9.2. Considerar revel o Sr. José Jadson Pedro de Farias, ex-Prefeito Municipal de Craíbas/AL, nos termos do art. 12, § 3º, da Lei 8.443/1992;
9.3. com fundamento no §1º do art. 12 da Lei 8443/1992, rejeitar as alegações de defesa apresentadas pelo município de Craíbas/AL; 
9.4. Fixar, com fulcro no art. 12, §§ 1º e 2º, da Lei 8.443/1992, novo e improrrogável prazo de 15 (quinze) dias, a contar da notificação, para que o Município de Craíbas-AL comprove, perante este Tribunal, o recolhimento aos cofres do Tesouro Nacional das quantias abaixo indicadas, atualizadas monetariamente a partir das respectivas datas, até a data do efetivo recolhimento, na forma prevista na legislação em vigor:
	Valor (R$) 
	Data

	118.877,02
	4/9/2007

	20.000,00
	1/11/2007

	6.432,53
	30/11/2007

	7.630,00
	11/4/2008

	8.986,00
	15/4/2008

9.5. Informar ao Município de Craíbas-AL de que a liquidação tempestiva do débito, atualizado monetariamente, saneará o processo e implicará o julgamento das contas pela regularidade com ressalva, com expedição de quitação, nos termos do art.12, §§ 1º e 2º da Lei 8.443/92.

Tomada de contas especial instaurada em razão da não execução do convênio que tinha como objeto implantação do Centro Vocacional Tecnológico e da Central de Beneficiamento para o desenvolvimento do arranjo produtivo local de mandioca.

Segunda Câmara

Município de Craíbas - AL.

3. Interessados/Responsáveis:
3.1. Interessado: Ministério da Ciencia, Tecnologia e Inovação (extinto)
3.2. Responsáveis: José Jadson Pedro de Farias (XXX.777.314-XX); Município de Craíbas - AL (08.439.549/0001-99).

13.1. Ministros presentes: Aroldo Cedraz (na Presidência) e Antonio Anastasia (Relator).
13.2. Ministros-Substitutos convocados: Marcos Bemquerer Costa e André Luís de Carvalho.

ACORDAO-COMPLETO-2557032

Acórdão de Relação 6623/2022 - Segunda Câmara

Acórdão de Relação

ANTONIO ANASTASIA

Reproduzo, abaixo, a instrução lavrada no âmbito da Sec-TCE, com a qual se manifestou de acordo o seu dirigente (peças 39-40) :
Cuidam os autos de tomada de contas especial instaurada pelo Ministério da Ciência, Tecnologia e Inovação (MCT) , em desfavor do ex-Prefeito Municipal de Craíbas/AL, José Jadson Pedro de Farias (gestão 2005-2008 e 2009) , em razão da não execução do objeto do Convênio 01.0158.00/2006 (Siafi 590763) , firmado em 29/12/2006, entre a União, por intermédio do Ministério da Ciência e Tecnologia, e a referida Prefeitura (peça 1, p. 115-131) .
2.	Na instrução constante da peça 15, a então Secex-AL, remeteu os autos ao Relator, via Ministério Público junto ao TCU, com a seguinte proposta:
38.	Diante do exposto, submetem-se os autos à consideração superior, propondo:
38.1. 	Considerar revel o Sr. José Jadson Pedro de Farias (CPF XXX.777.314-XX) , ex-Prefeito Municipal de Craíbas/AL, nos termos do art. 12, § 3º, da Lei 8.443/1992;
38.2.	Fixar, com fulcro no art. 12, §§ 1º e 2º, da Lei 8.443/1992, novo e improrrogável prazo de 15 (quinze) dias, a contar da notificação, para que o Município de Craíbas-AL (CNPJ 08.439.549/0001-99) comprove, perante este Tribunal, o recolhimento aos cofres do Tesouro Nacional das quantias abaixo indicadas, atualizadas monetariamente a partir das respectivas datas, até a data do efetivo recolhimento, na forma prevista na legislação em vigor:
	Valor (R$) 
	Data

	118.877,02
	4/9/2007

	20.000,00
	1/11/2007

	6.432,53
	30/11/2007

	7.630,00
	11/4/2008

	8.986,00
	15/4/2008

	Valor atualizado monetariamente até 20/3/2018: R$ 296.849,08
38.3. 	Determinar ao Município de Craíbas-AL que na impossibilidade de liquidação tempestiva do débito, no mencionado prazo de 15 dias, adote providências com vistas à inclusão do valor da dívida em sua lei orçamentária, informando ao Tribunal as providencias adotadas, no prazo de 30 dias;
38.4 	Informar ao Município de Craíbas-AL de que a liquidação tempestiva do débito, atualizado monetariamente, saneará o processo e implicará o julgamento das contas pela regularidade com ressalva, com expedição de quitação, nos termos do art.12, §§ 1º e 2º da Lei 8.443/92.
3.	O Tribunal, por meio do Acórdão 2264/2019-TCU-Segunda Câmara, assim se manifestou:
 (...) 
ACORDAM os Ministros do Tribunal de Contas da União, reunidos em Sessão da 2ª Câmara, diante das razões expostas pelo Relator, em:
9.1. recomendar ao Ministério da Ciência, Tecnologia, Inovações e Comunicações e ao Município de Craíbas (AL) que avaliem a viabilidade de celebrarem novo convênio para implementação da parcela não executada do Convênio 01.0158.00/2006 ou para o alcance de objetivo de interesse do ministério; 
9.2. determinar ao Ministério da Ciência, Tecnologia, Inovações e Comunicações e ao Município de Craíbas (AL) que, no prazo de 90 dias, informem ao TCU as providências adotadas, apresentando justificativa para o caso de não celebração de novo convênio;
9.3. sobrestar o julgamento das presentes contas especiais, até a conclusão do monitoramento da determinação de que trata o item 9.2;
9.4. determinar à unidade técnica responsável pelo monitoramento desta decisão que, por ocasião da conclusão do monitoramento, dê prosseguimento à instrução do presente processo, efetuando a proposta que entenda adequada, sem prejuízo de, na hipótese de se mostrarem inviáveis a celebração de novo convênio ou, de outro modo, o aproveitamento da parcela executada para o alcance dos objetivos do convênio, promover preliminarmente às citações dos Srs. Jadson Pedro de Farias e Edielson Barbosa Lima, Prefeito sucessor, solidariamente, pelo valor integral da parcela executada e não aproveitada;
9.5. encaminhar cópia deste acórdão, acompanhada de cópias do relatório e do voto que o informam, à Procuradora da República no Município de Arapiraca (AL) Aldirla Pereira de Albuquerque, com referência expressa ao Ofício n. 085/2016/Gapa/PRM/AL, incerto à peça 1 do TC Processo 006.304/2016-8, apenso a este processo. (grifo nosso) 
4.	Proferida a deliberação citada no item anterior, foram expedidos os ofícios de notificação constantes das peças 23, 24 e 25. O Ofício 0155/2019-TCU/Sec-AL, de 8/4/2019, dirigido ao Secretário-Executivo do Ministério da Ciência, Tecnologia e Inovação, foi recebido no endereço do destinatário no dia 16/4/2019 (peça 26) .
5.	Dada a informação constante do AR acostado à peça 26, o prazo estabelecido no subitem 9.2 do Acórdão 2264/2019-TCU-Segunda Câmara venceu, nos termos do art. 183, inciso I, alínea "d", no dia 15/7/2019. A despeito disso, o Ministério da Ciência, Tecnologia e Inovação não informou ao TCU as providências adotadas quanto à celebração de novo ajuste para implementar a parcela não executada do Convênio 01.0158.00/2006 ou justificativa para o caso de não celebração de nova avença.
6.	Em razão do relatado no item anterior, foi proposto no pronunciamento acostado à peça 30 a realização de diligência ao Ministério da Ciência, Tecnologia, Inovações e Comunicações. Tal proposta foi implementada por meio do Ofício 10486/2019-TCU/Secex-TCE, de 25/11/2019 (32) , expediente esse devidamente entregue no endereço do destinatário, conforme Aviso de Recebimento acostado à peça 33.
7.	Em resposta ao expediente que lhe foi encaminhado, o Ministério da Ciência, Tecnologia, Inovações e Comunicações demonstrou ter encaminhado correspondência ao atual Prefeito de Craíbas na qual lhe foi indagado a respeito do interesse do ente municipal na celebração de nova avença com vistas à utilização dos bens remanescentes do convênio nº 01.0158.00/2006 e efetiva conclusão do Centro Vocacional Tecnológico de Craíbas/AL (peça 36-37) . Restou comprovado ainda que o município de Craíbas não respondeu a correspondência que lhe foi remetida (peças 34-35) .
8.	Dado o insucesso da tentativa de celebração de nova avença para implementação da parcela não executada do Convênio 01.0158.00/2006 e efetiva conclusão do Centro Vocacional Tecnológico de Craíbas/AL, propor-se-á a retomada do trâmite desta tomada de contas especial por meio do levantamento do sobrestamento determinado pelo Acórdão 2264/2019-TCU-Segunda Câmara  e da fixação de novo e improrrogável prazo para que o Município de Craíbas-AL (CNPJ 08.439.549/0001-99) comprove, perante este Tribunal, o recolhimento aos cofres do Tesouro Nacional das quantias abaixo indicadas, atualizadas monetariamente a partir das respectivas datas, até a data do efetivo recolhimento, na forma prevista na legislação em vigor:
	Data
	Valor (R$

	04/09/2007
	118.877,02

	01/11/2007
	20.000,00

	30/11/2007
	6.432,53

	11/04/2008
	7.630,00

	15/04/2008
	8.986,00

9.	A proposta a ser submetida ao Relator, via Ministério Público, baseia-se na análise levada a efeito pela então Secex/AL (peça 15) , cujo teor ratificamos com exceção do item 38.3.
10.	Em face do exposto, submetemos o presente processo à consideração superior para posterior envio ao Relator, via Ministério Público, com as seguintes propostas:
a) levantar o sobrestamento do presente processo determinado pelo Acórdão 2264/2019-TCU-Segunda Câmara, uma vez que a município de Craíbas/AL não respondeu a diligência que lhe foi enviada pelo Ministério da Ciência Ministério da Ciência, Tecnologia, Inovações e Comunicações e, por conseguinte, não demonstrou interesse em celebrar nova avença para implementação da parcela não executada do Convênio 01.0158.00/2006 e efetiva conclusão do Centro Vocacional Tecnológico;
b) Considerar revel o Sr. José Jadson Pedro de Farias (CPF XXX.777.314-XX) , ex-Prefeito Municipal de Craíbas/AL, nos termos do art. 12, § 3º, da Lei 8.443/1992;
c) rejeitar as alegações de defesa apresentadas pelo município de Craíbas/AL; 
d) fixar, com fulcro no art. 12, §§ 1º e 2º, da Lei 8.443/1992, novo e improrrogável prazo de 15 (quinze) dias, a contar da notificação, para que o Município de Craíbas-AL (CNPJ 08.439.549/0001-99) comprove, perante este Tribunal, o recolhimento aos cofres do Tesouro Nacional das quantias abaixo indicadas, atualizadas monetariamente a partir das respectivas datas, até a data do efetivo recolhimento, na forma prevista na legislação em vigor:
	Data
	Valor (R$

	04/09/2007
	118.877,02

	01/11/2007
	20.000,00

	30/11/2007
	6.432,53

	11/04/2008
	7.630,00

	15/04/2008
	8.986,00

e) Informar ao Município de Craíbas-AL de que a liquidação tempestiva do débito, atualizado monetariamente, saneará o processo e implicará o julgamento das contas pela regularidade com ressalva, com expedição de quitação, nos termos do art.12, §§ 1º e 2º da Lei 8.443/92.
2.	O Ministério Público junto ao TCU, a seu turno, em parecer da lavra do Procurador Rodrigo Medeiros de Lima, assim se manifestou (peça 41) :
Cuidam os autos de Tomada de Contas Especial (TCE) instaurada pelo então Ministério da Ciência, Tecnologia e Inovação (MCT) - atual Ministério da Ciência, Tecnologia e Inovações (MCTI) - em desfavor do Sr. José Jadson Pedro de Farias, ex-prefeito do município de Craíbas/AL (gestão 2005-2008 e 2009) , em razão da não execução do objeto do Convênio 01.0158.00/2006, firmado em 29/12/2006 com o referido município (peça 1, p. 115-131) .
O objeto do convênio era a implantação do Centro Vocacional Tecnológico (CVT) e da Central de Beneficiamento para o desenvolvimento do arranjo produtivo local de mandioca, tendo sido repassados pelo MCT ao ente convenente as quantias de R$ 310.000,00 e R$ 160.000,00, em 4/6/2007 e 26/9/2008, respectivamente, enquanto a contrapartida de R$ 33.900,00 foi depositada pelo município em 22/2/2008 (pec¿a 1, p. 393; e pec¿a 2, p. 10 e 24) .
Foram promovidas as seguintes citações nesta TCE:
	RESPONSÁVEL
	IRREGULARIDADE
	CONDUTA

	José Jadson Pedro de Farias
	" (...) na¿o cumprimento das metas de execuc¿a¿o fi¿sica do conve¿nio e ause¿ncia de benefi¿cio a¿ comunidade; na¿o aprovac¿a¿o da prestac¿a¿o de contas parcial pela a¿rea te¿cnica, tendo em vista que na¿o houve o alcance dos objetivos almejados, ante o na¿o funcionamento do Centro Vocacional Tecnolo¿gico - CVT e Central de Beneficiamento para o desenvolvimento do arranjo produtivo local de mandioca, conforme relato¿rio de visita te¿cnica e pareceres te¿cnicos e financeiros constantes destes autos; na¿o comprovac¿a¿o da despesa no valor de R$ 103.067,08;" (peça 9, p. 1 - grifo nosso) 
	" (...) na¿o comprovar a boa e regular aplicac¿a¿o dos recursos pu¿blicos federais repassados a¿ conta do Conve¿nio 01.0158.00/2006 (Siafi 590763) (...) " (peça 9, p. 1) 

	Município de Craíbas/AL
	" (...) beneficiar-se dos recursos objeto do Conve¿nio 01.0158.00/2006 (...) , com despesas de obras de construc¿a¿o do pre¿dio para funcionamento do Centro Vocacional Tecnolo¿gico - CVT e Central de Beneficiamento e com mo¿veis, equipamentos de escrito¿rio e material de informa¿tica, apesar de na¿o cumprimento integral das metas de execuc¿a¿o fi¿sica do conve¿nio e na¿o atingimento do objetivo principal do ajuste firmado com o Governo Federal." (peça 10, p. 1 - grifo nosso) 
	" (...) na¿o comprovar a boa e regular aplicac¿a¿o dos recursos pu¿blicos federais repassados a¿ conta do Conve¿nio 01.0158.00/2006 (...) " (peça 10, p. 1) 

Os valores envolvidos nas citações foram os seguintes:
b)	Débitos dos responsáveis solidários: José Jadson Pedro de Farias (...) , e Município de Craíbas/AL (...) :
	Data
	Valor (R$) 
	Débito/Crédito

	4/9/2007
	118.877,02
	Débito

	1º/11/2007
	20.000,00
	Débito

	30/11/2007
	6.432,53
	Débito

	11/4/2008
	7.630,00
	Débito

	15/4/2008
	8.986,00
	Débito

	22/2/2008
	8.580,00
	Crédito

c)	Débitos individuais do responsável: José Jadson Pedro de Farias (...) :
	Data
	Valor (R$) 

	31/10/2007
	3.000,00

	1º/11/2007
	103.067,08

 (ofícios de citação às peças 9, p. 2; e 10, p. 2 - grifos do original) 
Somente o ente federativo apresentou alegações de defesa (peça 13) .
Por meio da instrução à peça 15, com pareceres concordantes dos dirigentes da unidade técnica então encarregada destes autos (peças 16 e 17) , a Secretaria de Controle Externo no Estado de Alagoas (Secex/AL) - atual Secretaria do TCU no Estado de Alagoas (SEC-AL) -, foi sugerida a declaração da revelia do ex-prefeito e que fosse fixado novo e improrrogável prazo de quinze dias para o município de Craíbas recolher as importâncias indicadas como débito no primeiro quadro transcrito no parágrafo 4 deste parecer. Não houve esclarecimentos, na citada instrução, para não ter sido levada em conta a quantia de R$ 8.580,00, assinalada como crédito na linha final do mencionado quadro.
Na primeira intervenção deste representante do Ministério Público de Contas da União nestes autos (peça 19) , foi destacado, à época, que não havia sido dada destinação da parcela executada do objeto do convênio. Ponderou-se que não seria o caso de se imputar prejuízo ao ente federado, na forma então proposta pela Secex/AL, pois não constavam dos autos evidências de que o objeto parcialmente executado havia sido aproveitado em favor da comunidade local, ainda que com desvio de finalidade, para que o município pudesse ser responsabilizado.
De qualquer modo, vislumbrou-se a responsabilidade pelas irregularidades apuradas na TCE tanto do Sr. José Jadson Pedro de Farias como de seu sucessor, o Sr. Edielson Barbosa Lima, pelas seguintes razões:
16. A situação é complexa e certamente decorre de diversos fatores. Na gestão do Sr. José Jadson Pedro de Farias, o objeto parece ter sido executado regularmente até o momento da prestação de contas parcial. Desde então, não há evidências de que o referido gestor tenha adotado medidas para prosseguimento da execução do objeto. Considerando que o ex-prefeito foi afastado do cargo em julho de 2009, transcorreram cerca de dez meses desde o recebimento da segunda parcela dos recursos (26/9/2008) sem adoção de providências, o que pode caracterizar omissão reprovável.
17. O seu sucessor, Sr. Edielson Barbosa Lima, assumiu o comando da prefeitura em julho de 2009, cerca de onze meses antes do prazo final da vigência do convênio (23/6/2010) . Embora mencione que fez o possível para prosseguir com a execução do convênio, o fato é que somente veio a pedir ao ministério que disponibilizasse técnico para auxiliar na formulação de plano de ação com vistas a concluir o objeto em 22/8/2011 (peça 1, p. 259-357) . Teve, portanto, tempo suficiente para solicitar auxílio ao órgão concedente com o convênio ainda vigente, mas somente o veio a fazer quatorze meses depois do final da vigência, quando a prestação de contas lhe foi cobrada.
 (parecer à peça 19, p. 3) 
Com relação às parcelas de débito que foram atribuídas apenas ao Sr. José Jadson Pedro de Farias (vide segundo quadro transcrito no parágrafo 4 deste parecer) , a manifestação anterior deste membro do Parquet de Contas indicou a possibilidade de serem excluídos os débitos nos montantes de R$ 103.067,08 e R$ 3.000,00, por haverem elementos, nesta TCE, capazes de comprovar que esses valores foram aplicados na execução do objeto do Convênio 01.0158.00/2006.
Considerando que as informações constantes da TCE apontavam para a possibilidade de aproveitamento da parcela construída do objeto do convênio, a proposta do Ministério Público foi a de que fosse recomendado ao órgão concedente e ao município convenente que avaliassem a possibilidade de celebração de novo convênio, a fim de que a parcela executada do Convênio 01.0158.00/2006 pudesse ser aproveitada em objeto útil à comunidade. Além disso, foi sugerido que se determinasse ao órgão e ao município que, no prazo de noventa dias, informassem ao TCU as providências adotadas, apresentando justificativas para o caso de não celebração de novo convênio. Sugeriu-se, ainda, nesse ínterim, o sobrestamento desta TCE.
Ao acolher o voto então proferido pelo Ministro Raimundo Carreiro, relator deste processo, em sintonia com as sugestões ofertadas no parecer do Ministério Público, a Segunda Câmara do TCU aprovou o Acórdão 2.264/2019, com o seguinte teor, na essência:
9.1. recomendar ao Ministe¿rio da Cie¿ncia, Tecnologia, Inovac¿o¿es e Comunicac¿o¿es e ao Munici¿pio de Crai¿bas (AL) que avaliem a viabilidade de celebrarem novo conve¿nio para implementac¿a¿o da parcela na¿o executada do Conve¿nio 01.0158.00/2006 ou para o alcance de objetivo de interesse do ministe¿rio; 
9.2. determinar ao Ministe¿rio da Cie¿ncia, Tecnologia, Inovac¿o¿es e Comunicac¿o¿es e ao Munici¿pio de Crai¿bas (AL) que, no prazo de 90 dias, informem ao TCU as provide¿ncias adotadas, apresentando justificativa para o caso de na¿o celebrac¿a¿o de novo conve¿nio; 
9.3. sobrestar o julgamento das presentes contas especiais, ate¿ a conclusa¿o do monitoramento da determinac¿a¿o de que trata o item 9.2; 
9.4. determinar a¿ unidade te¿cnica responsa¿vel pelo monitoramento desta decisa¿o que, por ocasia¿o da conclusa¿o do monitoramento, de¿ prosseguimento a¿ instruc¿a¿o do presente processo, efetuando a proposta que entenda adequada, sem prejui¿zo de, na hipo¿tese de se mostrarem invia¿veis a celebrac¿a¿o de novo conve¿nio ou, de outro modo, o aproveitamento da parcela executada para o alcance dos objetivos do conve¿nio, promover preliminarmente as citações dos Srs. Jadson Pedro de Farias e Edielson Barbosa Lima, Prefeito sucessor, solidariamente, pelo valor integral da parcela executada e na¿o aproveitada; 
 (...) (grifos nossos) 
Ao monitorar o cumprimento das medidas constantes dos subitens 9.1 e 9.2 do Acórdão 2264/2019-TCU-Segunda Câmara, a Secretaria de Controle Externo de Tomada de Contas Especial (SecexTCE) , unidade atualmente encarregada da instrução deste processo, registrou, por meio do pronunciamento à peça 39 (parecer concordante do secretário à peça 40) , as seguintes informações recebidas do MCTI:
7.	Em resposta ao expediente que lhe foi encaminhado, o Ministério da Ciência, Tecnologia, Inovações e Comunicações demonstrou ter encaminhado correspondência ao atual Prefeito de Craíbas na qual lhe foi indagado a respeito do interesse do ente municipal na celebração de nova avença com vistas à utilização dos bens remanescentes do convênio nº 01.0158.00/2006 e efetiva conclusão do Centro Vocacional Tecnológico de Craíbas/AL (peça 36-37) . Restou comprovado ainda que o município de Craíbas não respondeu a correspondência que lhe foi remetida (peças 34-35) . (peça 39, p. 2-3) 
Ao dar "prosseguimento a¿ instruc¿a¿o do presente processo", nos termos do subitem 9.4 do Acórdão 2264/2019-TCU-Segunda Câmara, a SecexTCE sugeriu o seguinte encaminhamento para este processo:
levantar o sobrestamento dos autos;
considerar revel o Sr. José Jadson Pedro de Farias;
rejeitar as alegações de defesa apresentadas pelo município de Craíbas;
fixar prazo para que o ente convenente recolha apenas as cinco importâncias indicadas como débito no primeiro quadro transcrito no parágrafo 4 deste parecer.
***
O Ministério Público discorda de parte do encaminhamento sugerido pela SecexTCE.
Deve-se levantar o sobrestamento dos autos, pois as notícias encaminhadas pelo MCTI ao Tribunal mostram que não houve interesse do município de Craíbas, cujo atual prefeito é o Sr. Edielson Barbosa Lima, em celebrar novo convênio para evitar que a parcela erigida com os recursos do Convênio 01.0158.00/2006 configurasse uma obra inacabada.
No que tange às responsabilidades sobre o dano ao erário nesta TCE, o Ministério Público reitera seu entendimento, apontado, originalmente, no parágrafo 15 do parecer à peça 19 (p. 3) , de que não há evidências de que o ente federativo convenente tenha auferido benefícios com a construção parcial do objeto do Convênio 01.0158.00/2006. Assim, quando do julgamento desta TCE, o município de Craíbas deve ser excluído do processo.
Quanto ao Sr. José Jadson Pedro de Farias, considerando que já foi citado nesta TCE pela não comprovação da regular aplicação dos recursos conveniais, com a oportunidade para justificar as irregularidades, entre outras, atinentes à "ause¿ncia de benefi¿cio a¿ comunidade" e ao não "alcance dos objetivos almejados, ante o na¿o funcionamento do Centro Vocacional Tecnolo¿gico - CVT e [da] Central de Beneficiamento para o desenvolvimento do arranjo produtivo local de mandioca" (trechos do ofício de citação à peça 9, p. 1) , entende-se que suas contas se encontram em condições de serem julgadas pelo TCU, a partir da declaração de sua revelia.
Com relação ao cumprimento do subitem 9.4 do Acórdão 2264/2019-TCU-Segunda Câmara, seria o caso, em princípio, de promover a citação, com débito em solidariedade, dos Srs. José Jadson Pedro de Farias e Edielson Barbosa Lima, medida que se encontraria em perfeita sintonia com a novel disposição constante do art. 9º-A, parágrafo único, da Instrução Normativa (IN) TCU 71/2012[footnoteRef:2].  [2:  IN TCU 71/2012:"Art. 9.A. (omissis) Parágrafo único. O sucessor poderá responder pelo débito, na hipótese prevista neste artigo, quando ele der causa à paralisação indevida da execução do objeto, iniciada pelo antecessor, a qual resulte em imprestabilidade total da parcela executada. (AC) (Instrução Normativa-TCU nº 88, de 9/9/2020) " (grifos nossos) ] 
Ocorre que, além de as contas do Sr. José Jadson Pedro de Farias já se encontrarem maduras para julgamento, a mencionada providência em desfavor do Sr. Edielson Barbosa Lima (citação) somente deveria ser levada a efeito pela Corte de Contas, na compreensão do Ministério Público, se não houvesse ofensa aos princípios do contraditório e da ampla defesa em relação à possibilidade de o prefeito sucessor apresentar justificativas perante o TCU.
No caso, considerando que o débito imputado ao Sr. Edielson Barbosa Lima decorre de sua omissão, consumada com o decurso do prazo de vigência do convênio, em 23/6/2010, terão se passado mais de dez anos desde até o momento em que o responsável viesse a ter ciência de sua possível citação.
Esse cenário, no qual o cerne da possível futura citação questionaria o prefeito sucessor por não ter dado continuidade às obras e instalações do CVT e da Central de Beneficiamento, o que teria ocasionado o não aproveitamento da parcela até então construída pelo seu antecessor, encontra obstáculo na disposição constante do art. 6º, inciso II, da IN TCU 71/2012[footnoteRef:3], visto que o Sr. Edielson Barbosa Lima não foi arrolado como responsável na fase interna da TCE e somente seria questionado pelo TCU, em sede de citação, com longo decurso de tempo. [3:  "Art. 6º Salvo determinação em contrário do Tribunal de Contas da União, fica dispensada a instauração da tomada de contas especial, nas seguintes hipóteses: (...) II - houver transcorrido prazo superior a dez anos entre a data provável de ocorrência do dano e a primeira notificação dos responsáveis pela autoridade administrativa competente;"] 
Assim, a proposta adiante consignada é a de que, em respeito aos princípios do contraditório e da ampla defesa, seja dispensada, com base no art. 6º, inciso II, da IN TCU 71/2012, a citação do Sr. Edielson Barbosa Lima nesta TCE, nos termos indicados no subitem 9.4 do Acórdão 2264/2019-TCU-Segunda Câmara.
Quanto ao Sr. José Jadson Pedro de Farias, não há impedimentos a que o TCU venha a lhe julgar as contas, imputando-lhe débito e multa. O ato que ordenou, originalmente, sua citação neste processo é o despacho do Ministro José Múcio Monteiro, então relator desta TCE, emitido em 27/9/2017  (peça 7) . Nessa data houve, antes de decorridos dez anos, a interrupção do prazo prescricional atinente às parcelas de débito com datas de ocorrência entre 1º/11/2007 e 15/4/2008.
Ressalva-se, apenas, a impossibilidade de a Corte de Contas incluir a parcela de débito no montante de R$ 118.877,02, com data de ocorrência em 4/9/2007, no cálculo da multa que pode vir a ser imposta ao mencionado responsável, considerando ter sobre ela incidido a prescrição da pretensão punitiva.
A parcela mencionada no parágrafo precedente também não pode lhe vir a ser imputada a título de débito, em vista da prescrição da pretensão de ressarcimento.
Ao julgar, em 17/4/2020[footnoteRef:4], o Recurso Extraordinário (RE) 636.886[footnoteRef:5], no qual se discutia o alcance da regra estabelecida no art. 37, § 5º, da Constituição Federal[footnoteRef:6], relativamente a pretensões de ressarcimento ao erário fundadas em decisões de Tribunal de Contas, o Supremo Tribunal Federal (STF) fixou, com repercussão geral, a tese de que "É prescritível a pretensão de ressarcimento ao erário fundada em decisão de Tribunal de Contas", nos termos do voto do Ministro Alexandre de Moraes. [4:  Julgamento virtual finalizado nessa data.]  [5:  Desfecho do julgamento do RE 636.886, consoante descrição apresentada no site do STF: "O Tribunal, por unanimidade, apreciando o tema 899 da repercussão geral, negou provimento ao recurso extraordinário, mantendo-se a extinção do processo pelo reconhecimento da prescrição." (grifos nossos) .]  [6:  Constituição Federal:"Art. 37 omissis (...) § 5º A lei estabelecerá os prazos de prescrição para ilícitos praticados por qualquer agente, servidor ou não, que causem prejuízos ao erário, ressalvadas as respectivas ações de ressarcimento." (grifo nosso) ] 
Registre-se que, contra o julgamento do STF no RE 636.886, foram opostos embargos de declaração pela Advocacia-Geral da União (AGU) , em 14/8/2020, pendentes de apreciação pela Corte Suprema.
Não obstante o RE 636.886 ter sido julgado tendo como contexto a fase de execução de título executivo oriundo de decisão de Tribunal de Contas, é possível constatar, à vista do teor do voto do Ministro Alexandre de Moraes, ao qual aderiram os demais[footnoteRef:7], que a interpretação conferida pela Corte Suprema à matéria constitucional, quanto à inteligência do art. 37, § 5º, da Constituição Federal, é a da prescritibilidade, como regra, da pretensão de ressarcimento ao erário. [7:  Os Ministros Luís Roberto Barroso e Gilmar Mendes acompanharam o Ministro Alexandre de Moraes com ressalvas. ] 
Segundo constou do item 2 da ementa do acórdão, somente seriam imprescritíveis "as ações de ressarcimento ao erário fundadas na prática de ato de improbidade administrativa doloso tipificado na Lei de Improbidade Administrativa - Lei 8.429/1992" (grifo nosso) , conforme tese anteriormente definida[footnoteRef:8]. [8:  "São imprescritíveis as ações de ressarcimento ao erário fundadas na prática de ato doloso tipificado na Lei de Improbidade Administrativa." (Tema 897 de repercussão geral) .] 
A conclusão externada afasta, em nosso sentir, a possibilidade de a Corte de Contas continuar a empregar, no exame de suas TCEs, a Súmula TCU 282, segundo a qual "As ac¿o¿es de ressarcimento movidas pelo Estado contra os agentes causadores de danos ao era¿rio sa¿o [em quaisquer casos] imprescriti¿veis.", por veicular interpretação que não mais se coaduna com o entendimento do STF.
Ao mesmo tempo, exige que o TCU se debruce a respeito do prazo e regime prescricionais aplicáveis à pretensão ressarcitória exercida em sede de processo de contas, na medida em que sobre ela não disse a decisão do STF, inclusive por refugir à matéria de direito que lhe fora submetida na oportunidade.
Assim, não havendo, na Lei 8.443/1992 ou em qualquer outro diploma legal, disposição específica, incumbe à Corte de Contas apontar, em atenção ao postulado da segurança jurídica e à vista dos parâmetros legislativos existentes, o arcabouço normativo aplicável, de forma a orientar os trabalhos no âmbito do Tribunal e nortear seus jurisdicionados.
Isso já foi feito no que tange especificamente à pretensão sancionatória, no Acórdão 1441/2016-TCU-Plenário, mencionado anteriormente, por ocasião da apreciação de incidente de uniformização de jurisprudência - ante a prevalência, àquele tempo, da tese da imprescritibilidade em qualquer hipótese da pretensão de ressarcimento ao erário. Ali se definiu a aplicação das regras gerais de prescrição, tratadas no Código Civil, aos processos de controle externo, inclusive quanto ao prazo decenal do art. 205 daquele diploma legal, aplicável quando inexistente prazo específico.
Mesmo que reparação e penalidade tenham naturezas distintas, este membro do Ministério Público entende pela aplicação do mesmo regime e prazo decenal também à pretensão de ressarcimento, no controle externo, pelas mesmas razões empregadas pelo Tribunal em relação à pretensão sancionatória, em deferência à jurisprudência da Corte de Contas e, também, como forma de assegurar a uniformidade dos critérios de contagem do prazo prescricional.
Não se ignora a existência de alguma divergência quanto à aplicação, no âmbito do Direito Público, das normas gerais de prescrição do Código Civil, pela especial pertinência do diploma às relações jurídicas de Direito Privado. Porém, disposições do Código Civil têm, sim, teor de normas gerais de Direito, aplicáveis também ao Direito Público à falta de norma específica -derrogatória da norma geral, pelo critério da especialidade.
Cumpre esclarecer que a aplicação do regramento do Código Civil à prescrição no âmbito do TCU se faz por incidência direta, na condição de regra geral, o que dispensa o suprimento de lacuna legal, por meio de analogia. Nesse sentido, cabe transcrever excerto da manifestação do Ministro Walton Alencar Rodrigues, assente no voto revisor aprovado pelo Plenário do TCU quando da prolação do Acórdão 1.441/2016:
O silêncio da Lei 8.443/1992, acerca da prescrição da multa, não abre lacuna a ser colmatada por analogia, mas hipótese de incidência da regra geral de prescrição, contida na legislação civil codificada.
Haveria, portanto, quando menos, lei formal, dispondo sobre a prescrição do dever-poder sancionador do Tribunal. A expressa disposição legal impede o uso da analogia, porque o instituto somente tem lugar na hipótese de omissão da lei. Essa, aliás, a dicção do art. 4º da Lei de introdução às normas do direito brasileiro, que transcrevo:
"Art. 4º Quando a lei for omissa, o juiz decidirá o caso de acordo com a analogia, os costumes e os princípios gerais de direito." (grifos meus) 
No caso em exame, não há lacuna a ser preenchida por analogia com o direito público ou civil, mas regra de incidência direta, assentada no art. 205 do Código Civil.
Por essas razões, afasto-me das conclusões trazidas pelo e. relator, no sentido de que o Tribunal haveria de subordinar seu poder-dever de impor sanções à prescrição quinquenal, por ser esse o prazo preponderante "no microssistema do Direito Público". 
Manifesto-me, pois, pela incidência da regra geral de prescrição assentada no Código Civil, aplicável a todos os casos em que a lei sobre ela não dispuser explicitamente.
 (grifos nossos e do original) 
A mesma linha de raciocínio ora defendida foi desenvolvida no parecer proferido pelo então Procurador-Geral do MP/TCU, Dr. Paulo Soares Bugarin, no âmbito do TC Processo 030.926/2015-7, conforme demonstra o trecho seguinte:
12. Sobre o uso do Código Civil para extrair a norma jurídica aplicável à prescrição da pretensão punitiva afeta às relações de Direito Público, entendo que, sem embargo de reconhecer os contornos próprios de cada disciplina, não se pode delimitar de forma estanque as esferas entre Direito Civil e Direito Administrativo, Direito Público e Direito Privado. Nesse sentindo, para alguns doutrinadores, a crescente constitucionalização do Direito Civil (expoente do Direito Privado) e do Direito Administrativo (expoente do Direito Público) contribui para a dificuldade, em qualificadas dimensões, na contraposição pura e simples entre Direito Público e Privado. 
13. Com efeito, nem tudo que está dentro do Código Civil é propriamente, ou exclusivamente, matéria de Direito Civil. Não se pode olvidar que o CC/2002 também dispõe de matérias consideradas de cunho administrativo, tais como: conceituação de pessoa jurídica de direito público (arts. 40 e 41) ; responsabilidade civil de pessoa jurídica de direito público (art. 43) ; fundações (art. 62 e seguintes) ; bens públicos (art. 98 e seguintes) ; desapropriação (art. 1.275, inciso V, considerada como causa de perda da propriedade imóvel) ; as restrições ao uso anormal da propriedade (art. 1.277 e seguintes) ; a passagem forçada (art. 1.285) ; a imposição de passagem de cabos e tubulações (art. 1.286) ; a regulação das águas e questão dos aquedutos (art. 1288 e seguintes) ; a limitação entre prédios (art. 1.297) e o direito de construir (art. 1299 e seguintes) .
14. Da mesma forma, diversos institutos do Direito Civil são corriqueiramente utilizados pelo Tribunal, inclusive em sua atuação sancionadora, a exemplo da solidariedade passiva (arts. 275 a 285 do CC/2002) e da desconstituição da personalidade jurídica de empresas (art. 50 do CC/2002) .
15. Desta forma, data vênia, não se mostra despropositado ou inadequado utilizar a disciplina do Código Civil para se estabelecer prazo prescricional aplicável ao TCU.
 (peça 3, p. 3, do TC Processo 030.926/2015-7 - grifos nossos e do original) 
Tendo em vista a adoção do Código Civil como marco legal a nortear a tese ora defendida, cabe verificar qual seria o marco temporal a ser adotado pelo Tribunal como início da contagem do prazo prescricional para o exercício da pretensão de ressarcimento.
O Código Civil, em seu art. 189, estabelece que "violado o direito, nasce para o titular a pretensão, a qual se extingue, pela prescrição, nos prazos a que aludem os arts. 205 e 206". Para a atividade de controle externo, o momento de violação do direito pode ser associado à data da ocorrência da irregularidade, ou seja, da prática de algum ilícito que acarrete dano aos cofres públicos. Esse seria, portanto, o marco inicial para o exercício da pretensão condenatória do TCU, pelo qual se dá a "apuração dos fatos, identificação dos responsáveis e quantificação do dano", ex vi do disposto no art. 8º da Lei 8.443/1992.
Há que se reconhecer, contudo, a suspensão do curso do prazo prescricional sempre que momentaneamente obstado o prosseguimento no exercício da pretensão por razão unicamente imputável ao responsável, a exemplo da submissão extemporânea de elementos adicionais. Uma vez obstada, temporariamente, a pretensão, não deve ter curso a prescrição, por necessária simetria, na medida em que a última constitui, justamente, o prazo legal de exercício da primeira.
O referido entendimento é extraído do item 9.1.5 do Acórdão 1441/2016-TCU-Plenário:
9.1. deixar assente que:
 (...) 
9.1.5. haverá a suspensão da prescrição toda vez que o responsável apresentar elementos adicionais de defesa, ou mesmo quando forem necessárias diligências causadas por conta de algum fato novo trazido pelos jurisdicionados, não suficientemente documentado nas manifestações processuais, sendo que a paralisação da contagem do prazo ocorrerá no período compreendido entre a juntada dos elementos adicionais de defesa ou da peça contendo o fato novo e a análise dos referidos elementos ou da resposta da diligência, nos termos do art. 160, §2º, do Regimento Interno;
 (grifo nosso) 
Raciocínio semelhante se aplica às hipóteses em que o exercício da pretensão de ressarcimento restar intencionalmente obstaculizado em virtude de conduta fraudulenta dos responsáveis, dissimuladora da irregularidade ensejadora do dano ao erário, com fins a lhes assegurar a impunidade e a retenção de eventuais vantagens ilícitas. Nesses casos, admitir o curso da prescrição desde a ocorrência da irregularidade lhes permitiria beneficiarem-se da própria conduta fraudulenta, da própria torpeza, de forma incompatível com a boa-fé objetiva.
Ainda que a lei seja omissa quanto a tal hipótese impeditiva da prescrição, ela decorre da própria lógica da prescrição e do ditame da boa-fé objetiva que, como princípio geral de direito, presta-se à colmatação de lacunas, nos termos do art. 4º da Lei de Introdução às Normas do Direito Brasileiro (LINDB) .
Orientações semelhantes são identificadas na jurisprudência do STJ:
 (...) 5. Outro relevante e grave aspecto a ser destacado é a intenção deliberada do Sr. Hélio Viana Freitas em obstar a realização de sua citação, como atestado pelo meirinho, em 9.7.2009. Ao argumentar a existência de prescrição, quando se escondeu intencionalmente e só compareceu aos autos em virtude da realização de penhora on-line nas suas contas correntes, denota propósito de "beneficiar-se com a própria torpeza". Tal conduta não encontra amparo jurídico e não pode ser chancelada pelo Poder Judiciário. Precedentes: AgInt nos EDcl no AREsp 1.013.829/RJ, Rel. Min. Marco Aurélio Bellizze, Terceira Turma, DJe 14.8.2018; REsp 1.740.260/RS, Rel. Min. Ricardo Villas Bôas Cuevas, Terceira Turma, DJe 29.6.2018; AgRg no REsp 1.398.155/RN, Rel. Min. Benedito Gonçalves, Primeira Turma, DJe 28.9.2015; REsp 1.366.694/MG, Rel. Min. Mauro Campbell Marques, Segunda Turma, DJe 17.4.2013.
 (...) 
 (REsp 1770249/RJ, Rel. Ministro HERMAN BENJAMIN, SEGUNDA TURMA, julgado em 8/11/2018, DJe 19/11/2018) (grifos nossos) 
ADMINISTRATIVO. CONTRATO. INADIMPLÊNCIA. ANTECIPAÇÃO DO VENCIMENTO. PRAZO DE PRESCRIÇÃO. MANUTENÇÃO DO TERMO INICIAL.
1. Trata-se de ação monitória referente ao contrato de abertura de crédito para financiamento estudantil em que a origem afastou a prescrição reconhecida pelo juízo de primeiro grau.
2. Esta Corte pacificou seu entendimento no sentido de que, mesmo diante do vencimento antecipado da dívida, subsiste inalterado o termo inicial do prazo de prescrição - no caso, o dia do vencimento da última parcela, 10.2.2008. Precedentes.
3. Note-se, ainda, que a ninguém é admitido valer-se da própria torpeza. Ora, entender em favor da antecipação do prazo em questão beneficiaria o próprio devedor que criou o óbice para o recebimento do crédito.
4. Recurso especial não provido.
 (REsp 1247168/RS, Rel. Ministro MAURO CAMPBELL MARQUES, SEGUNDA TURMA, julgado em 17/5/2011, DJe 30/5/2011) (grifos nossos) 
A circunstância impeditiva da prescrição de que aqui se cogita guarda coerência, ainda, com a teoria da actio nata, em sua feição subjetiva, sob a qual não há se falar em inércia daquele a quem caberia exercer a ação sem que ele detenha condições de saber do próprio ato irregular. Segundo a teoria, é a partir da efetiva ciência da violação da ordem jurídica que exsurge a pretensão e, por corolário, a fluência do prazo para o seu regular exercício, haja vista que, repise-se, não se tem por razoável exigir do titular da pretensão o seu devido exercício antes mesmo de que tenha ciência sobre o fato irregular ou seus efeitos (no caso, o dano ao erário) . Nessa linha é o seguinte julgado do STJ:
PROCESSUAL CIVIL E ADMINISTRATIVO. RECURSO ESPECIAL. APREENSÃO DE VEÍCULO REVERTIDA JUDICIALMENTE. DANOS EMERGENTES. PRESCRIÇÃO. TERMO INICIAL. PRINCÍPIO DA ACTIO NATA. (...) 
1. O curso do prazo prescricional do direito de reclamar inicia-se somente quando o titular do direito subjetivo violado passa a conhecer o fato e a extensão de suas consequências, conforme o princípio da actio nata. (...) .
 (...) 
 (REsp 1257387/RS, Rel. Ministra ELIANA CALMON, SEGUNDA TURMA, julgado em 5/9/2013, DJe 17/9/2013 - grifos nossos) 
Registre-se que a adoção da teoria da actio nata, em sua subjetiva acepção, é medida que, para além de juridicamente razoável - vez que permite ao instituto da praescriptio operar, de fato, como instrumental garantidor da ordem e segurança jurídicas, em vez de favorecer unicamente ao interesse privado do agente dissimulador - desvela-se imprescindível aos casos em que se apuram danos decorrentes de ilícitos de maior complexidade, que, pela própria natureza de que se revestem, não têm percepção prontamente evidenciadas no plano jurídico e, portanto, são impassíveis de ciência imediata pelos órgãos de controle externo da gestão pública.
Não estamos a olvidar que, ao se considerar como termo inicial da prescrição o momento em que o detentor da legítima pretensão obtém (ou poderia obter) a inequívoca ciência do ato irregular, poderá haver situações em que a gênese do interstício prescricional remanesça suspensa por prazo demasiadamente prolongado, o que poderia, fatalmente, culminar em indesejável prejuízo ao devido processo legal. Para situações tais, caberia ao Tribunal avaliar, como já o faz atual e rotineiramente, se o desproporcional prazo defluído desde a prática da irregularidade ensejadora de dano tem o condão de prejudicar o contraditório e a ampla defesa, a exemplo do que preconiza o espírito da norma disciplinada do art. 6º, inciso II, da IN TCU 71/2012.
Ressalvamos, ainda, a hipótese em que, a despeito do decurso do prazo prescricional, verificam-se indicativos de ato doloso de improbidade administrativa tipificado na Lei 8.429/1992 como causa de dano ao erário, o que, em tese, revestiria a pretensão ressarcitória de imprescritibilidade. Ainda que não caiba ao TCU a capitulação formal da conduta sob tal categoria jurídica, não há impedimento a que o Tribunal prossiga no desempenho de sua atividade fiscalizatória, se assim justificarem a materialidade e a relevância do fato, valendo-se de sua expertise na apuração do dano de modo a, inclusive, subsidiar eventual atuação em juízo do Ministério Público comum ou da própria pessoa jurídica de direito público lesada - conforme legitimidade que lhes atribui o art. 17 da Lei 8.429/1992 -, com fins à persecução do ressarcimento ao erário.
Em vista dos parâmetros acima apontados, passa-se ao exame do caso concreto.
Considerando que os fatos geradores dos débitos foram pagamentos irregulares promovidos entre 4/9/2007 e 15/4/2008, verifica-se que sobre a primeira das cinco parcelas de débito que constaram do ofício de citação dirigido ao Sr. José Jadson Pedro de Farias, no montante de R$ 118.877,02, desembolsada na data grifada (peça 9, p. 2) , incidiu a prescrição da pretensão de ressarcimento.
Como o despacho que ordenou a citação do responsável é de 27/9/2017 (peça 7) , a interrupção do curso do prazo prescricional somente acarretou o reinício da contagem desse prazo para as quatro parcelas remanescentes, com data de ocorrência entre 1º/11/2007 e 15/4/2008, ou seja, com relação às quais ainda não haviam decorridos dez anos do correspondente fato irregular.
***
Caso não venha a ser acolhida a contagem do prazo prescricional com fundamento na tese decenal anteriormente defendida, propomos, subsidiariamente, a aplicação, por analogia, da Lei 9.873/1999, a qual estabelece prazo quinquenal e regime específico de prescrição para o exercício de ação punitiva pela Administração Pública Federal direta e indireta e dá outras providências.
Ainda que o controle externo não se confunda com o exercício sancionatório do poder de polícia - de cuja prescrição a lei trata -, nada impede a adoção da referida norma, com fins à integração normativa - se considerada a existência de lacuna legislativa - por ser a que apresenta, no âmbito específico do regime jurídico de Direito Público, maior aderência às especificidades do controle externo, no que tange à sua face persecutória e ao seu caráter não judicial.
A adoção da Lei 9.873/1999 tem como vantagem a convergência com precedentes do STJ que tratam da matéria da prescrição no controle externo, a exemplo dos indicados a seguir:
EMENTA: ADMINISTRATIVO. PREFEITO. PROCEDIMENTO ADMINISTRATIVO. TCU. RESSARCIMENTO AO ERÁRIO. AÇÃO ANULATÓRIA. PRESCRIÇÃO QUINQUENAL. PRECEDENTE DA SEGUNDA TURMA: RESP N. 1.480.350/RS. PRECEDENTE DA PRIMEIRA TURMA: RESP N. 1.129.206/PR.
I - Ação originária visando à anulação do procedimento administrativo instaurado no TCU contra o autor que, enquanto Prefeito do Município de Pedra/PE, teria superfaturado obras de construção de escolas municipais, culminando na condenação ao ressarcimento de parte da quantia recebida em virtude do Convênio n.5.328/96, e multa.
II - Prescrição quinquenal reconhecida, considerando que a vigência do referido Convênio data de 1997, e a Tomada de Contas foi instaurada pelo TCU somente em 2005.
III - Os autos não versam sobre ação de ressarcimento para o fim de se estabelecer sobre a imprescritibilidade nos termos constitucionais respectivos. 
IV - "Em virtude da lacuna legislativa, pois não há previsão legal de prazo para a atuação do Tribunal de Contas da União, deve ser-lhe aplicado o prazo quinquenal, por analogia aos arts. 1º do Decreto 20.910/32 e 1º da Lei 9.873/99" (REsp n. 1.480.350/RS, Rel. Ministro Benedito Gonçalves, primeira turma, julgado em 5/4/2016, DJe 12/4/2016) .
V - Precedente análogo da Primeira Turma, sob o enfoque da Lei n.9.874/99.
VI- Recurso especial improvido.
 (REsp 1464480/PE, Rel. Ministro FRANCISCO FALCÃO, SEGUNDA TURMA, julgado em 13/6/2017, DJe 23/6/2017 - grifos nossos) 
EMENTA: PROCESSUAL CIVIL E ADMINISTRATIVO. RECURSO ESPECIAL. TRIBUNAL DE CONTAS DA UNIÃO. PROCESSO DE TOMADA DE CONTAS ESPECIAL. VIOLAÇÃO A INSTRUÇÃO NORMATIVA. EXAME INCABÍVEL EM SEDE DE APELO ESPECIAL. ARTS. 31 E 57 DA LEI 8.443/92, 471 DO CPC, 884 DO CC, 26, VI, E 27, § 1º, DA LEI 9.784/99. AUSÊNCIA DE PREQUESTIONAMENTO. SÚMULA 211/STJ. TESE DE PRESCRIÇÃO ADMINISTRATIVA. AUSÊNCIA OU FALHA NA PRESTAÇÃO DE CONTAS. IMPUTAÇÃO DO DÉBITO E APLICAÇÃO DE SANÇÃO. NÃO CONFIGURAÇÃO DE HIPÓTESE DE IMPRESCRITIBILIDADE. LACUNA LEGISLATIVA. NECESSIDADE DE INTEGRAÇÃO POR ANALOGIA. APLICAÇÃO DO PRAZO QUINQUENAL. DECURSO. OCORRÊNCIA.
 (...) 
7. Em virtude da lacuna legislativa, pois não há previsão legal de prazo para a atuação do Tribunal de Contas da União, deve ser-lhe aplicado o prazo quinquenal, por analogia aos arts. 1º do Decreto 20.910/32 e 1º da Lei 9.873/99. Em hipótese similar à presente, porquanto ausente prazo decadencial específico no que concerne ao exercício do poder de polícia pela Administração, antes do advento da Lei 9.873/99, a Primeira Seção desta Corte, no julgamento do REsp 1.105.442/RJ (Rel Min. Hamilton Carvalhido, Primeira Seção, DJe 22/2/2011) , sob o rito do art. 543-C do CPC, assentou ser ele de 5 anos, valendo-se da aplicação analógica do art. 1º do Decreto 20.910/32.
8. Recurso especial parcialmente conhecido e, nessa extensão, provido para julgar procedente o pedido inicial, desconstituindo a decisão do Tribunal de Contas da União no processo de tomada de contas especial do Convênio 5013/96, ressalvando-se a via judicial para o pleito de eventual ressarcimento.
 (REsp 1480350/RS, Rel. Ministro BENEDITO GONÇALVES, PRIMEIRA TURMA, julgado em 5/4/2016, DJe 12/4/2016 - grifos nossos) 
Cabe destacar que a Corte Suprema, em decisões monocráticas de caráter liminar, também já indicou a aplicação da Lei 9.873/1999, para fins de contagem do prazo prescricional, aos processos de controle externo, a saber:
EMENTA: DECISÃO MANDADO DE SEGURANÇA - TRIBUNAL DE CONTAS DA UNIÃO - TOMADA DE CONTAS ESPECIAL - PRESCRIÇÃO - LIMINAR DEFERIDA. 
1. (...) Coesa Engenharia Ltda. insurge-se contra a deliberação nº 1.110/2017, por meio da qual o Tribunal de Contas da União, no processo de tomada de contas especial nº Processo 016.851/2003-9, condenou-a, juntamente com prefeito e gestores do Departamento Nacional de Obras contra as Secas - DNOCS, ao pagamento de multa e ressarcimento de débito (...) . Consoante narra, o alegado pagamento a maior teria ocorrido em 13 de outubro de 1992, havendo sido as contas dos gestores inicialmente julgadas regulares pelo Órgão de fiscalização. Relata a posterior reabertura desses processos, apreciados em conjunto com a tomada de contas especial impugnada, instaurada em 2003 e da qual foi inicialmente intimada para defender-se em 2006. (...) Evocando precedentes, afirma a incidência da Lei nº 9.873/1999, a estabelecer prazo para exercício de ação punitiva pela Administração Pública federal. (...) O Tribunal de Contas da União, em informações, aponta a inviabilidade de o Judiciário adentrar o mérito da decisão administrativa. (...) Refere-se a trechos de pronunciamentos formalizados no processo impugnado, segundo os quais: no tocante à aplicação de multa, a Lei nº 8.443/1992, a reger a atividade do Tribunal, não prevê regra de prescrição e, mesmo se aplicado o prazo decenal versado no artigo 205 do Código Civil, a citação dos gestores teria interrompido a fluência; a pretensão de reparação civil do Estado é imprescritível. O processo está concluso para apreciação da medida acauteladora. 
2. Surgem com relevância maior as causas de pedir atinentes ao devido processo legal e à segurança jurídica. O sobrepreço imputado pelo Órgão de controle teria ocorrido em 1992, sobrevindo apenas em 2006 a notificação da impetrante para responder ao processo administrativo que levou à determinação de ressarcimento ao erário e aplicação de multa (...) . Decorridos treze anos entre o fato supostamente lesivo e a intimação do particular, o Estado não poderia mais buscar o ressarcimento ou a punição, seja na via administrativa, seja na judicial. (...) O que ocorre, tradicionalmente, no Direito? O quinquênio a reger a prescrição (...) . Verifico-o quanto à ação a ser ajuizada pela Fazenda, assim como por aquele prejudicado por ato do Estado - Decreto nº 20.910/1932. Mais ainda: esse é o lapso aplicável, por força da Lei nº 4.717/1965, à ação popular e à ação de improbidade, nos termos do artigo 23, inciso I, da Lei nº 8.429/1992. É observável, também, considerado o poder-dever de autotutela administrativa - artigo 54 da Lei nº 9.784/1999. Por fim, atentem para a integral incidência, quanto à atuação sancionatória do Tribunal de Contas da União, da Lei nº 9.873/1999, conforme decidido pela Primeira Turma no mandado de segurança nº 32.201, relator o ministro Luís Roberto Barroso. Em suma, descabe admitir que o Poder Público, na seara patrimonial, cruze os braços, permanecendo com poder exercitável a qualquer momento. A evocação da segurança jurídica, como garantia da cidadania diante de guinadas estatais, confere relevância à passagem do tempo. Por isso há, no cenário, a prescrição, a alcançar a pretensão, a ação, e a decadência, que apanha e fulmina o próprio direito. Nesse contexto, deve o Tribunal de Contas da União observar o lapso de cinco anos para proceder à notificação daquele que busca responsabilizar por dano ao erário. 
3. Defiro a liminar, suspendendo, relativamente à impetrante, os efeitos da condenação imposta pelo Órgão impetrado por meio da deliberação nº 1.110/2017 (...) .
 (...) 
 (Mandado de Segurança [MS] 35294[footnoteRef:9], Relator: Min. MARCO AURÉLIO, julgado em 6/3/2018, publicado em PROCESSO ELETRÔNICO DJe-044 DIVULG 7/3/2018 PUBLIC 8/3/2018 - grifos nossos)  [9:  No mesmo sentido, ver: MS 35971 TP, Relator: Min. MARCO AURÉLIO, julgado em 14/2/2019, publicado em PROCESSO ELETRÔNICO DJe-032 DIVULG 15/2/2019 PUBLIC 18/2/2019; e MS 36054 MC, Relator: Min. RICARDO LEWANDOWSKI, julgado em 19/12/2018, publicado em PROCESSO ELETRÔNICO DJe-019 DIVULG 31/1/2019 PUBLIC 1/2/2019.] 
Não se pode deixar de mencionar, também, que, na apreciação do RE 636.886, o Ministro Gilmar Mendes destacou que a "prescritibilidade é a regra" e defendeu o emprego supletivo da Lei 9.873/1999, ante a ausência de lei específica, no âmbito dos processos de contas.
A contagem do prazo quinquenal da referida lei teria início, de acordo com o entendimento do Ministro Gilmar Mendes, por ocasião da apresentação da prestação de contas, quando fosse o caso, ou, em caso de omissão, "apenas [...] com o início da tomada de contas especial pelo controle interno ou externo"; a complementação da prestação de contas caracterizaria uma das causas interruptivas; e as providências da fase interna serviriam como período de suspensão da prescrição.
No seguinte excerto de seu voto, o Ministro Gilmar Mendes resumiu os principais aspectos de sua compreensão sobre o emprego do prazo quinquenal:
Por oportuno, registro a incidência de prazos diferenciados a depender da fase fiscalizatória em que se encontre o fato que cause prejuízo ao erário.
Primeiro, há prazo decadencial (prescricional punitivo, nos termos da lei) quinquenal entre a data da prestação de contas e o início da fase preliminar de tomada de contas especial (citação ou notificação do interessado ou responsável pela prestação de contas na fase preliminar de tomada de contas pelos órgãos internos ou externos) , com a observância de causas de interrupção (retificação da prestação de contas pelo responsável) e de suspensão (enquanto durar a fiscalização preliminar realizada pelo controle interno do Ente Público, diante da inexistência de inércia estatal na averiguação do fato) . Pela obviedade, em se tratando de ato de fiscalização prévia (controle externo preventivo) , sequer existe a inércia estatal a justificar o início de qualquer decurso de tempo.
Secundariamente, uma vez iniciada a tomada de contas pelo órgão de controle interno ou externo, de forma preliminar, em decorrência de ser causa interruptiva legal, reinicia-se novo prazo decadencial (prescricional punitivo) até a decisão condenatória recorrível pelo Tribunal de Contas.
Terceiro, a contar da decisão final do Tribunal de Contas, inicia-se prazo prescricional (próprio) para ajuizamento da correspondente ação de execução. (...) 
Ainda em favor da aplicação da Lei 9.873/1999, não poderíamos deixar de mencionar as abalizadas contribuições do então Procurador-Geral do Ministério Público de Contas da União, Dr. Lucas Rocha Furtado, no TC Processo 001.753/2002-3[footnoteRef:10], e da atual Procuradora-Geral, Dra Cristina Machado da Costa e Silva, no TC Processo 020.635/2004-9. [10:  Vide, também, manifestação do Dr. Lucas Rocha Furtado no TC Processo 018.404/2007-9 (peça 8 do conjunto de "documentos anteriores à conversão", distinta da peça 8 do conjunto de "peças" do processo eletrônico) .] 
Ressalta-se a completude do regime prescricional edificado na Lei 9.873/1999, conforme ressaltado pela Procuradora-Geral do MP/TCU no mencionado parecer, dispondo a norma do marco inicial de contagem do prazo, na "data da prática do ato [irregular]", e das respectivas causas interruptivas, enumeradas no seu artigo 2º:
Art. 2o Interrompe-se a prescrição da ação punitiva:
I - pela notificação ou citação do indiciado ou acusado, inclusive por meio de edital;
II - por qualquer ato inequívoco, que importe apuração do fato;
III - pela decisão condenatória recorrível.
IV - por qualquer ato inequívoco que importe em manifestação expressa de tentativa de solução conciliatória no âmbito interno da administração pública federal.
À exceção do inciso IV do art. 2º da Lei 9.873/1999, nota-se que as causas interruptivas indicadas nos incisos I a III constituem eventos sucessivos. Após efetuadas as apurações iniciais, com marco interruptivo demarcado por "qualquer ato inequívoco, que importe apuração do fato" (inciso II) , e estando presentes as condições de procedibilidade, forçosamente deverá ser promovida "a notificação ou citação do indiciado ou acusado" (inciso I) , visto constituir tal ato de comunicação pressuposto de oportunização do contraditório e, assim, condição de validade de eventual condenação, à luz do devido processo legal. Suceder-lhes-á, igualmente, "a decisão condenatória recorrível" (inciso III) , se houver.
Assim, devem ser entendidas como causas sucessivas e não repetíveis de interrupção do prazo prescricional, à semelhança do que se observa no Direito Penal, onde, de igual modo, o legislador optou pelo estabelecimento de causas interruptivas sucessivas, a exemplo do recebimento da denúncia e da publicação da sentença ou acórdão condenatórios recorríveis (art. 117, incisos I e IV, do Código Penal) .
Na lição de Marcelo Madureira Prates[footnoteRef:11], com a qual este membro do Ministério Público se alinha: [11:  Prescrição Administrativa na Lei nº 9.873, de 23.11.1999: entre Simplicidade Normativa e Complexidade Interpretativa. Boletim de Direito Administrativo, São Paulo, n. 8, p. 898-910, ago. 2005.] 
 (...) no que toca aos atos que interrompem a prescrição administrativa, acreditamos que os atos interruptivos previstos no art. 2º [incisos I a III] da Lei nº 9.873/99 constituem sucessão cronológica de atos não-repetíveis nem substituíveis, o que implica que cada ato aí previsto somente possa ocorrer uma única vez e em momento determinado, já que, praticado o ato posterior, extingue-se a possibilidade de praticar o ato logicamente anterior. Essa visão coaduna-se com aquela e, mais ainda, dela decorre, de que o processo administrativo punitivo há de ser visto como uma sucessão cronológica de quatro fases fundamentais, quais sejam:
 (1) investigativa, destinada à apuração dos fatos suspeitos, é dizer, à coleta de elementos indiciários sobre a materialidade do fato e a autoria;
 (2) contraditória, a qual se inicia com a citação do suposto infrator, visando a lhe garantir contraditório e ampla defesa;
 (3) decisória, referente à decisão inicial recorrível; e
 (4) recursal, em que há a decisão final no plano administrativo.
 (p. 905 - grifos nossos e do original) 
Transpondo-se os eventos previstos nos incisos I a IV do art. 2º da Lei 9.873/1999 para o contexto do processo de contas, pode ser feito o seguinte cotejo:
	CAUSA INTERRUPTIVA PREVISTA NO ART. 2º DA LEI 9.873/1999
	PROVIDÊNCIA E CORRESPONDENTE MOMENTO DE CARACTERIZAÇÃO
	INSTÂNCIA RESPONSÁVEL
 (sem possibilidade de repetição do "ato inequívoco" que já tenha sido praticado por outra instância) 

	II - por qualquer ato inequívoco, que importe apuração do fato;
	Data do ato administrativo praticado na fase investigativa ou do documento (relatório de fiscalização etc.) que caracterize o "ato inequívoco", com a "reunião de elementos mínimos de convicção para a caracterização de um ilícito (materialidade do fato e autoria) "[footnoteRef:12], acompanhado da determinação de providências para averiguar a ocorrência do dano e a identificação dos responsáveis. [12:  PRATES, Marcelo Madureira. Prescrição Administrativa na Lei nº 9.873, de 23.11.1999: entre Simplicidade Normativa e Complexidade Interpretativa. Boletim de Direito Administrativo, São Paulo, n. 8, p. 898-910, ago. 2005. p. 905.] 
	Órgão ou entidade responsável pelo repasse dos recursos[footnoteRef:13] [13:  Jurisprudência do STJ:"PROCESSUAL CIVIL E ADMINISTRATIVO. EXECUÇÃO FISCAL. INFRAÇÃO AMBIENTAL. MULTA. PRESCRIÇÃO ADMINISTRATIVA (DECADÊNCIA) . HIPÓTESE INTERRUPTIVA. CONSTATAÇÃO. (...) 4. (...) a incontroversa fiscalização deflagrada pelo IBAMA em 03/07/2010 constituiu ato interruptivo do prazo prescricional para a ação punitiva estatal (decadência) , a teor do art. 2º, II, da Lei n. 9.873/1999: 'Interrompe-se a prescrição da ação punitiva: (...) II - por qualquer ato inequívoco, que importe apuração do fato.'" (Agravo Interno [AgInt] no REsp 1735081/CE, Relator : Ministro GURGEL DE FARIA, PRIMEIRA TURMA, julgado em 3/12/2019, DJe 10/12/2019 - grifos nossos) ] 
Controle Interno
TCU
Outras instâncias de controle (autoridades policiais[footnoteRef:14], Ministério Público, entre outras) [14:  Jurisprudência do STJ:"ADMINISTRATIVO. MANDADO DE SEGURANÇA. ATO DO MINISTRO DE ESTADO DO CONTROLE E DA TRANSPARÊNCIA. DECLARAÇÃO DE INIDONEIDADE PARA LICITAR OU CONTRATAR COM A ADMINISTRAÇÃO PÚBLICA. AUSÊNCIA DE QUALQUER ILEGALIDADE NO PROCESSO ADMINISTRATIVO. ORDEM DENEGADA. (...) 4. Preliminar de prescrição da pretensão punitiva afastada, porquanto houve a interrupção da prescrição da ação punitiva da administração com as conclusões do Inquérito Policial nº 095/2012-SR/DPF/PB. Incidência do inciso II, do artigo 2º, da Lei nº 9.873/99. (...) " (MS 21.591/DF, Relator: Ministro MAURO CAMPBELL MARQUES, PRIMEIRA SEÇÃO, julgado em 14/11/2018, DJe 26/3/2019 - grifos nossos) ] 

	IV - por qualquer ato inequívoco que importe em manifestação expressa de tentativa de solução conciliatória no âmbito interno da administração pública federal.
	Primeira possibilidade: data em que o responsável manifesta sua intenção, na fase interna da TCE, de "recolher o valor principal integral atualizado monetariamente, sem a incidência de juros moratórios, nos termos do art. 12, § 2º, da Lei 8.443, de 16 de julho de 1992" (caput do art. 13-A da Instrução Normativa TCU 71/2012) ou a data em que o responsável providencia tal recolhimento e, em seguida, apenas comunica tal providência à Administração (sujeito à complementação de valores) .
	Órgão ou entidade responsável pelo repasse dos recursos

		Segunda possibilidade (desde que não implementada a primeira) : data em que o responsável manifesta, na fase externa da TCE, sua intenção de recolher o débito, ou recolhe o montante que entende devido e, em seguida, comunica tal providência ao TCU (sujeito à complementação de valores) .
	TCU

	I - pela notificação ou citação do indiciado ou acusado, inclusive por meio de edital;
	Data da ciência da citação pelos responsáveis ou de publicação do edital no DOU.
	TCU

	III - pela decisão condenatória recorrível.
	Data da prolação do acórdão condenatório (sujeito a recurso) .
	TCU

Quanto à hipótese do inciso I do art. 2º da Lei 9.873/1999, defendemos a sua caracterização, no âmbito do controle externo, apenas quando o responsável toma ciência da citação efetuada pelo TCU (ou quando é publicado o edital de citação no DOU) . Não se deve considerar, para tanto, as eventuais notificações anteriores encaminhadas ao responsável, mesmo que tenha havido sua respectiva ciência, por não constituírem atos essenciais e suficientes de comunicação.
Conforme assentado na jurisprudência do TCU, somente a citação realizada pelo Tribunal cumpre o efetivo papel de abertura do contraditório e da ampla defesa, de modo que somente sua falha ou ausência têm o condão de invalidar eventual juízo condenatório:
A ausência de notificação do responsável na fase interna do processo de tomada de contas especial não implica vício, porquanto a fase interna constitui procedimento inquisitório de coleta de provas, assemelhado ao inquérito policial, e a fase externa, que se inicia com a autuação do processo no TCU, é que garante o direito à ampla defesa e ao contraditório.
 (Acórdão 653/2017-TCU-Segunda Câmara - Relator: Ministro Augusto Nardes) 
Não há obrigatoriedade de oferecimento de contraditório na fase interna de tomada de contas especial, razão por que a ausência de notificação de responsável nessa fase não prejudica o andamento do processo no TCU. O direito à ampla defesa e ao contraditório deve ser garantido na fase externa. 
 (Acórdão 1514/2007-TCU-Segunda Câmara - Relator: Ministro Ubiratan Aguiar) 
A despeito da impertinência da única causa suspensiva expressamente prevista na Lei 9.873/1999 (art. 3º, inciso I) com as pretensões ressarcitória e sancionatória do controle externo, a opção pela aplicação do referido marco legislativo não impede que sejam admitidas outras hipóteses suspensivas, ou mesmo impeditivas, pelas razões já expostas nos parágrafos 41 a 48 deste parecer.
***
Por fim, consignamos que os dois caminhos aqui apresentados bem se prestam aos mesmos desideratos, quais sejam, evitar a perpetuação de situações individuais de incertezas jurídicas e, indiretamente, garantir um contraditório minimamente tempestivo, essencial à ampla defesa, em termos substantivos - já que essa acaba, de algum modo, fragilizada diante de longo lapso temporal entre o seu exercício e os fatos de que trata -, sem significar obstáculo leonino à relevantíssima busca pelo ressarcimento do erário, dada a complexidade burocrática que envolve. Estão em linha, ainda, com a tese prevalecente no STF, da prescritibilidade da pretensão de ressarcimento ao erário como regra.
Nesse sentido, servem de desfecho à presente discussão as ponderações do Ministro Benjamin Zymler, apresentadas na parte inicial do voto que fundamentou o Acórdão 1314/2013-TCU-Plenário[footnoteRef:15]: [15:  Não obstante afirmar a razoabilidade de se utilizar a prescrição decenal do Código Civil ou a prescrição quinquenal prevista em diversas normas de direito público, o Ministro Benjamin Zymler optou pela segunda vertente, ao se pronunciar no voto condutor do Acórdão 1314/2013-TCU-Plenário:"23. Sendo assim, fazendo uso de tal crite¿rio de integrac¿a¿o, entendo que o prazo prescricional para que o TCU aplique aos responsa¿veis as sanc¿o¿es previstas em lei deve mesmo ser o de cinco anos, conforme previsto em diversas normas de direito pu¿blico, a exemplo do art. 23, inciso II, da Lei 8.429/1992, do art. 142, inciso I da Lei 8.112/1990, do art. 1º do Decreto 20.910/1932, do art. 174 do Co¿digo Tributa¿rio Nacional, do art. 1º da Lei 9.873/1999 e art. 1º da Lei 6.838/1980 e do art. 46 da Lei 12.529/2011." (grifos nossos) .] 
13. De ini¿cio, anoto que nenhuma das posic¿o¿es defendidas - prescric¿a¿o quinquenal por analogia a diversas normas de Direito Pu¿blico e prescric¿a¿o decenal com base no Co¿digo Civil - refoge aos padro¿es da razoabilidade. A questa¿o e¿ controversa, mormente pela falta de disposic¿a¿o legal especi¿fica a regular o instituto da prescric¿a¿o nos processos de controle externo. (grifo nosso) 
Em vista da especial relevância da matéria atinente à prescrição da pretensão ressarcitória, com repercussão sobre um número bastante significativo de processos, urge definição plenária da Corte de Contas, considerando o disposto no art. 16, inciso V, do Regimento Interno/TCU, a respeito não só da incorporação da tese da prescrição da pretensão de ressarcimento ao erário, mas, também, no que tange ao regime a que se submete a prescrição no controle externo, observados os parâmetros legislativos existentes.
Não obstante a urgência para definição do tema, este membro do Ministério Público de Contas da União considera prudente que o TCU, em virtude da pendência de apreciação dos embargos de declaração opostos pela AGU contra o julgamento proferido pelo STF no RE 636.886 - no qual houve, inclusive, pedido de modulação de efeitos -, aguarde a definição da Corte Suprema sobre a questão da pretensão de ressarcimento ao erário.
Mesmo sem a garantia de que a futura decisão nos aclaratórios abranja a prescrição na fase de conhecimento (no processo de controle externo, in casu) , por extrapolar os limites do caso concreto objeto do RE 636.886[footnoteRef:16] (atinente à fase de execução de título executivo extrajudicial oriundo de decisão de Tribunal de Contas) , a sugestão adiante consignada é a de que o julgamento da presente TCE seja sobrestado até que o STF aprecie os mencionados embargos de declaração. Evita-se, assim, que decisões do Tribunal venham a ser impugnadas perante o Poder Judiciário posteriormente, movimentando desnecessariamente a máquina pública. [16:  Excerto dos embargos de declaração opostos pela AGU contra o julgamento proferido pelo STF no RE 636.886:"Recorda-se que o caso concreto em análise trata da propositura, pela União, de execução de título executivo extrajudicial, fundado em acórdão do Tribunal de Contas. Essa delimitação da questão em debate se faz importante tendo em vista que o precedente firmado no presente julgamento deve servir como parâmetro, sob a sistemática da repercussão geral, para o julgamento de outros casos relativos tão-somente à execução dos títulos executivos extrajudiciais decorrentes dos acórdãos do TCU.Ampliar esse entendimento, a fim de que a tese fixada abranja também as fases anteriores à constituição do título executivo extrajudicial, implicaria extrapolar indevidamente os limites objetivos do RE nº 636.886, além de contribuir para o incremento do número de processos ajuizados, sobrecarregando ainda mais o Poder Judiciário." (p. 9-10 - grifo do original) ] 
E, uma vez proferida a decisão do STF, e conhecidos seus termos, este membro do Ministério Público de Contas da União sugere - ressalvada a possibilidade de uma definição jurisprudencial anterior - seja a matéria atinente à prescrição da pretensão ressarcitória submetida à apreciação do Plenário da Corte de Contas, com vistas a que se fixe entendimento sobre a questão de direito, a teor do art. 16, inciso V, do Regimento Interno/TCU, retomando-se, logo em seguida, o julgamento destas contas especiais.
***
Por fim, cabe encaminhar cópia da deliberação que vier a ser proferida pelo Tribunal nesta TCE à Procuradoria da Repu¿blica no Munici¿pio de Arapiraca/AL, com referência ao Inquérito Civil 1.11.001.000076/2015-81, mencionado no expediente à peça 1 do TC Processo 006.304/2016-8, apenso a este processo.
***
Diante do exposto, este membro do Ministério Público de Contas da União reitera sua discordância parcial com a SecexTCE, propondo o seguinte desfecho para este processo:
2.1. excluir desta TCE o município de Craíbas/AL;
2.2. dispensar, com base no art. 6º, inciso II, da Instrução Normativa TCU 71/2012 e na necessidade de observância dos princípios do contraditório e da ampla defesa, a promoção da citação do Sr. Edielson Barbosa Lima nesta TCE, considerando a determinação constante do subitem 9.4 do Acórdão 2264/2019-TCU-Segunda Câmara;
2.3. declarar a revelia do Sr. José Jadson Pedro de Farias, nos termos do art. 12, § 3°, da Lei 8.443/1992;
2.4. sobrestar o julgamento desta TCE, nos termos do art. 47 da Resolução TCU 259/2014, diante da pendência da apreciação, pelo Supremo Tribunal Federal (STF) , dos embargos de declaração opostos pela Advocacia-Geral da União (AGU) contra a decisão proferida em 17/4/2020 no julgamento do Recurso Extraordinário (RE) 636.886;
2.5. uma vez proferida a decisão do STF, e conhecidos seus termos, encaminhar este processo ao Plenário, com vistas a que se fixe entendimento sobre a questão de direito relacionada à prescrição da pretensão de ressarcimento ao erário - se já não houver feito -, com fundamento no art. 16, inciso V, do Regimento Interno/TCU, retomando-se, em seguida, o julgamento desta TCE;
2.6. subsidiariamente, caso não sejam acolhidas as propostas indicadas nos subitens 77.4 e 77.5, levantar o sobrestamento dos autos e adotar as medidas indicadas nos subitens que se seguem;
2.7. julgar, com fundamento nos arts. 1º, inciso I; 16, inciso III, alíneas "b" e "c"; e 19, caput, da Lei 8.443/1992, irregulares as contas do Sr. José Jadson Pedro de Farias, condenando-o ao pagamento das quantias a seguir indicadas, atualizadas monetariamente e acrescidas de juros de mora desde as respectivas datas de ocorrência até a data do efetivo recolhimento, na forma da legislação em vigor, fixando o prazo de quinze dias, a contar do recebimento da notificação, para que seja comprovado, perante este Tribunal, o recolhimento das quantias ao Tesouro Nacional, nos termos do art. 23, inciso III, alínea "a", da referida lei c/c o art. 214, inciso III, alínea "a", do Regimento Interno/TCU:
	Data de ocorrência
	Valor (R$) 
	Débito/Crédito

	1º/11/2007
	20.000,00
	Débito

	30/11/2007
	6.432,53
	Débito

	11/4/2008
	7.630,00
	Débito

	15/4/2008
	8.986,00
	Débito

	22/2/2008
	8.580,00
	Crédito

2.8. com fundamento no art. 57 da Lei 8.443/1992, aplicar ao Sr. José Jadson Pedro de Farias multa em quantia a ser estabelecida pelo Tribunal, a ser atualizada monetariamente desde a data do acórdão que vier a julgar esta TCE até a do efetivo recolhimento, se for paga após o vencimento, na forma da legislação vigente, fixando o prazo de quinze dias, a contar do recebimento da notificação, para que seja comprovado, perante o Tribunal, o recolhimento do valor da sanção ao Tesouro Nacional, nos termos do art. 23, inciso III, alínea "a", da referida lei c/c o art. 214, inciso III, alínea "a", do Regimento Interno/TCU;
2.9. autorizar, desde logo, nos termos do art. 28, inciso II, da Lei 8.443/1992, a cobrança judicial das dívidas, caso não atendida a notificação;
2.10. enviar cópia do acórdão que vier a ser proferido à prefeitura municipal de Craíbas/AL; ao Ministério da Ciência, Tecnologia e Inovações (MCTI) ; e a¿ Procuradoria da República no munici¿pio de Arapiraca/AL (com referência ao Inquérito Civil 1.11.001.000076/2015-81) ;
nos termos do art. 16, § 3º, da Lei 8.443/1992, remeter cópia do acórdão que vier a julgar esta TCE à Procuradoria da República em Alagoas, para adoção das medidas que entender cabíveis.
	É o relatório.

não há.

Procurador Rodrigo Medeiros de Lima.

TOMADA DE CONTAS ESPECIAL. CONVÊNIO. INEXECUÇÃO PARCIAL DO OBJETO DO CONVÊNIO. BENEFÍCIO DO MUNICÍPIO. ALEGAÇÕES, ENTRE OUTRAS, DE PRESCRIÇÃO DA PRETENSÃO PUNITIVA E DA PRETENSÃO RESSARCITÓRIA. JURISPRUDÊNCIA DO TCU. RESSALVA DO ENTENDIMENTO PESSOAL DO RELATOR. REJEIÇÃO DAS ALEGAÇÕES DE DEFESA. FIXAÇÃO DE NOVO PRAZO PARA RECOLHIMENTO DO DÉBITO.

TOMADA DE CONTAS ESPECIAL (TCE)

Secretaria de Controle Externo de Tomada de Contas Especial (SecexTCE).

Cuidam os autos de tomada de contas especial instaurada pelo Ministério da Ciência, Tecnologia e Inovação (MCT) , em desfavor do ex-Prefeito Municipal de Craíbas/AL, José Jadson Pedro de Farias (gestão 2005-2008 e 2009) , em razão da não execução do objeto do Convênio 01.0158.00/2006 (Siafi 590763) , firmado em 29/12/2006, entre a União, por intermédio do Ministério da Ciência e Tecnologia, e a referida Prefeitura (peça 1, p. 115-131) . 
	O convênio teve por objeto, conforme Cláusula Primeira, projeto e plano de trabalho, implantar o Centro Vocacional Tecnológico - CVT e Central de Beneficiamento para o desenvolvimento do arranjo produtivo local de mandioca, naquele Município, constituído das seguintes metas (peça 1, p. 3-97) :
	- Meta 1 (R$ 310.000,00 do MCT + R$ 25.320,00 contrapartida) : Implantação do Centro Vocacional Tecnológico e Central de Beneficiamento:
- Meta 2 (R$ 160.000,00 do MCT + R$ 8.580,00 contrapartida) : Capacitação de 180 agricultores e seis técnicos extensionistas mediante conteúdos técnicos, relacionados diretamente com a cadeia produtiva da mandioca.
A vigência do convênio abrangeu a gestão do Sr. José Jadson Pedro de Farias (gestão 2005-2008 e 2009) , que firmou o convênio e recebeu os recursos. Porém, reeleito em 2008, teve o mandato cassado pela Justiça em 2009, conforme informações nos autos, assumindo o Sr. Edielson Barbosa Lima, a partir de 27/7/2009 até o final de 2012, que firmou aditivos prorrogando a vigência do convênio (peça 1, p. 259) .
Foi promovida a citação do Sr. José Jadson Pedro de Farias pelos seguintes motivos: não cumprimento das metas de execução física do convênio e ausência de benefício à comunidade; não aprovação da prestação de contas parcial pela área técnica, tendo em vista que não houve o alcance dos objetivos almejados, ante o não funcionamento do Centro Vocacional Tecnológico - CVT e Central de Beneficiamento para o desenvolvimento do arranjo produtivo local de mandioca, conforme relatório de visita técnica e pareceres técnicos e financeiros constantes destes autos; não comprovação da despesa no valor de R$103.067,08; 
Foi promovida também a citação do Município de Craíbas/AL, pelos seguintes motivos: beneficiar-se dos recursos objeto do Convênio 01.0158.00/2006 (Siafi 590763) , com despesas de obras de construção do prédio para funcionamento do Centro Vocacional Tecnológico - CVT e Central de Beneficiamento e com móveis, equipamentos de escritório e material de informática, apesar de não cumprimento integral das metas de execução física do convênio e não atingimento do objetivo principal do ajuste firmado com o Governo Federal.
O ex-prefeito, embora regularmente citado, ficou revel. O Município de Craíbas, a seu turno, apresentou defesa. Na sessão da Segunda Câmara de 26.03.2019, este processo foi levado a julgamento, oportunidade na qual foi prolatado o Acórdão 2264/2019-TCU-Segunda Câmara, relator Ministro Raimundo Carreiro, com o seguinte teor:
9.1. recomendar ao Ministério da Ciência, Tecnologia, Inovações e Comunicações e ao Município de Craíbas (AL) que avaliem a viabilidade de celebrarem novo convênio para implementação da parcela não executada do Convênio 01.0158.00/2006 ou para o alcance de objetivo de interesse do ministério; 
9.2. determinar ao Ministério da Ciência, Tecnologia, Inovações e Comunicações e ao Município de Craíbas (AL) que, no prazo de 90 dias, informem ao TCU as providências adotadas, apresentando justificativa para o caso de não celebração de novo convênio;
9.3. sobrestar o julgamento das presentes contas especiais, até a conclusão do monitoramento da determinação de que trata o item 9.2;
9.4. determinar à unidade técnica responsável pelo monitoramento desta decisão que, por ocasião da conclusão do monitoramento, dê prosseguimento à instrução do presente processo, efetuando a proposta que entenda adequada, sem prejuízo de, na hipótese de se mostrarem inviáveis a celebração de novo convênio ou, de outro modo, o aproveitamento da parcela executada para o alcance dos objetivos do convênio, promover preliminarmente às citações dos Srs. Jadson Pedro de Farias e Edielson Barbosa Lima, Prefeito sucessor, solidariamente, pelo valor integral da parcela executada e não aproveitada; 
9.5. encaminhar cópia deste acórdão, acompanhada de cópias do relatório e do voto que o informam, à Procuradora da República no Município de Arapiraca (AL) Aldirla Pereira de Albuquerque, com referência expressa ao Ofício n. 085/2016/Gapa/PRM/AL, incerto à peça 1 do TC Processo 006.304/2016-8, apenso a este processo.
Nesta oportunidade, a SecexTCE formula a seguinte proposta de encaminhamento, que contou com a concordância de seu dirigente (peças 39-40) :
a) levantar o sobrestamento do presente processo determinado pelo Acórdão 2264/2019-TCU-Segunda Câmara, uma vez que a município de Craíbas/AL não respondeu a diligência que lhe foi enviada pelo Ministério da Ciência Ministério da Ciência, Tecnologia, Inovações e Comunicações e, por conseguinte, não demonstrou interesse em celebrar nova avença para implementação da parcela não executada do Convênio 01.0158.00/2006 e efetiva conclusão do Centro Vocacional Tecnológico;
b) Considerar revel o Sr. José Jadson Pedro de Farias (CPF 277.777.314-91) , ex-Prefeito Municipal de Craíbas/AL, nos termos do art. 12, § 3º, da Lei 8.443/1992;
c) rejeitar as alegações de defesa apresentadas pelo município de Craíbas/AL; 
d) fixar, com fulcro no art. 12, §§ 1º e 2º, da Lei 8.443/1992, novo e improrrogável prazo de 15 (quinze) dias, a contar da notificação, para que o Município de Craíbas-AL (CNPJ 08.439.549/0001-99) comprove, perante este Tribunal, o recolhimento aos cofres do Tesouro Nacional das quantias abaixo indicadas, atualizadas monetariamente a partir das respectivas datas, até a data do efetivo recolhimento, na forma prevista na legislação em vigor:
	Data
	Valor (R$

	04/09/2007
	118.877,02

	01/11/2007
	20.000,00

	30/11/2007
	6.432,53

	11/04/2008
	7.630,00

	15/04/2008
	8.986,00

e) Informar ao Município de Craíbas-AL de que a liquidação tempestiva do débito, atualizado monetariamente, saneará o processo e implicará o julgamento das contas pela regularidade com ressalva, com expedição de quitação, nos termos do art.12, §§ 1º e 2º da Lei 8.443/92.
O Ministério Público junto ao TCU, representado pelo Procurador Rodrigo Medeiros de Lima, em divergência parcial, sustenta o seguinte encaminhamento (peça 41) :
75.1.	excluir desta TCE o município de Craíbas/AL;
75.2.	dispensar, com base no art. 6º, inciso II, da Instrução Normativa TCU 71/2012 e na necessidade de observância dos princípios do contraditório e da ampla defesa, a promoção da citação do Sr. Edielson Barbosa Lima nesta TCE, considerando a determinação constante do subitem 9.4 do Acórdão 2264/2019-TCU-Segunda Câmara;
75.3.	declarar a revelia do Sr. José Jadson Pedro de Farias, nos termos do art. 12, § 3°, da Lei 8.443/1992;
75.4.	sobrestar o julgamento desta TCE, nos termos do art. 47 da Resolução TCU 259/2014, diante da pendência da apreciação, pelo Supremo Tribunal Federal (STF) , dos embargos de declaração opostos pela Advocacia-Geral da União (AGU) contra a decisão proferida em 17/4/2020 no julgamento do Recurso Extraordinário (RE) 636.886;
75.5.	uma vez proferida a decisão do STF, e conhecidos seus termos, encaminhar este processo ao Plenário, com vistas a que se fixe entendimento sobre a questão de direito relacionada à prescrição da pretensão de ressarcimento ao erário - se já não houver feito -, com fundamento no art. 16, inciso V, do Regimento Interno/TCU, retomando-se, em seguida, o julgamento desta TCE;
75.6.	subsidiariamente, caso não sejam acolhidas as propostas indicadas nos subitens 77.4 e 77.5, levantar o sobrestamento dos autos e adotar as medidas indicadas nos subitens que se seguem;
75.7.	julgar, com fundamento nos arts. 1º, inciso I; 16, inciso III, alíneas "b" e "c"; e 19, caput, da Lei 8.443/1992, irregulares as contas do Sr. José Jadson Pedro de Farias, condenando-o ao pagamento das quantias a seguir indicadas, atualizadas monetariamente e acrescidas de juros de mora desde as respectivas datas de ocorrência até a data do efetivo recolhimento, na forma da legislação em vigor, fixando o prazo de quinze dias, a contar do recebimento da notificação, para que seja comprovado, perante este Tribunal, o recolhimento das quantias ao Tesouro Nacional, nos termos do art. 23, inciso III, alínea "a", da referida lei c/c o art. 214, inciso III, alínea "a", do Regimento Interno/TCU:
	Data de ocorrência
	Valor (R$) 
	Débito/Crédito

	1º/11/2007
	20.000,00
	Débito

	30/11/2007
	6.432,53
	Débito

	11/4/2008
	7.630,00
	Débito

	15/4/2008
	8.986,00
	Débito

	22/2/2008
	8.580,00
	Crédito

75.8.	com fundamento no art. 57 da Lei 8.443/1992, aplicar ao Sr. José Jadson Pedro de Farias multa em quantia a ser estabelecida pelo Tribunal, a ser atualizada monetariamente desde a data do acórdão que vier a julgar esta TCE até a do efetivo recolhimento, se for paga após o vencimento, na forma da legislação vigente, fixando o prazo de quinze dias, a contar do recebimento da notificação, para que seja comprovado, perante o Tribunal, o recolhimento do valor da sanção ao Tesouro Nacional, nos termos do art. 23, inciso III, alínea "a", da referida lei c/c o art. 214, inciso III, alínea "a", do Regimento Interno/TCU;
75.9.	autorizar, desde logo, nos termos do art. 28, inciso II, da Lei 8.443/1992, a cobrança judicial das dívidas, caso não atendida a notificação;
75.10.	enviar cópia do acórdão que vier a ser proferido à prefeitura municipal de Craíbas/AL; ao Ministério da Ciência, Tecnologia e Inovações (MCTI) ; e a¿ Procuradoria da República no munici¿pio de Arapiraca/AL (com referência ao Inquérito Civil 1.11.001.000076/2015-81) ; 
75.11.	nos termos do art. 16, § 3º, da Lei 8.443/1992, remeter cópia do acórdão que vier a julgar esta TCE à Procuradoria da República em Alagoas, para adoção das medidas que entender cabíveis.
Com as devidas vênias ao Ministério Público junto ao TCU, acolho, com ajustes, a proposta de encaminhamento formulada pela SecexTCE, pelos seus próprios fundamentos, sem prejuízo das seguintes considerações.
Inicio pela preliminar de prescrição levantada pelo Ministério Público junto ao TCU.
	No tocante à prescrição da pretensão punitiva, este Tribunal continua aplicando o entendimento fixado no Acórdão 1441/2016-TCU-Plenário, relator Ministro Benjamin Zymler, redator Ministro Walton Alencar Rodrigues, no sentido de que se subordina ao prazo geral de prescrição indicado no art. 205 do Código Civil, a contar da data do fato, com uma única causa interruptiva, que é a citação ou audiência.
	Quanto à prescrição da pretensão ressarcitória, esta Corte de Contas continua aplicando o entendimento fixado no Acórdão 2709/2008-TCU-Plenário, da relatoria do Ministro Benjamin Zymler, que se alinhou ao entendimento em vigor no Supremo Tribunal Federal - STF - naquela época, fixado no julgamento do Mandado de Segurança 26.210, da relatoria do Ministro Ricardo Lewandowski, julgado em 04.09.2008, no sentido de que a pretensão de ressarcimento ao erário era imprescritível.
	Contudo, ambos entendimentos não são aplicados pelo STF.
	A partir do julgamento do Mandado de Segurança 32.201, relator Ministro Roberto Barroso, em 21.03.2017, o STF passou a aplicar as regras da Lei 9.873/1999 como parâmetro para reger a prescrição da pretensão punitiva no âmbito desta Corte de Contas, cujo prazo é de 5 anos, a contar da data do fato.
	Mais recentemente, em julgamento concluído em 11.11.2021, o STF apreciou a ADI 5509, relator Ministro Edson Fachin, na qual, sintetizou, nos termos do voto do relator, "a orientação aplicável para a fixação e a contagem dos prazos prescricionais das ações de competência do Tribunal de Contas". 
	Assim, em resumo, o STF, com fundamento na aplicação combinada da Lei 9.873/1999 com a Lei 8.443/1992 (Lei Orgânica do TCU) e com o entendimento adotado por aquela Suprema Corte no Recurso Extraordinário 636.553, fixou o prazo de prescrição relativo aos processos dos Tribunais de Contas em cinco anos, a contar do vencimento do prazo para prestar contas ou, não havendo o dever de prestar contas, a partir da ciência do fato ilícito pelo TCU. Ou seja, trata-se de entendimento que se aplica tanto à prescrição da pretensão ressarcitória quanto à prescrição da pretensão punitiva.
	Por essa razão, tenho entendimento idêntico ao que foi sustentado pelo Ministro Raimundo Carreiro no voto complementar que submeteu à apreciação desta Corte na Sessão Plenária de 1º.12.2021, nos autos do TC-Processo 000.006/2017-3, no qual, após apresentar a evolução da jurisprudência do STF sobre o assunto, Sua Excelência propôs que o entendimento fixado pelo STF na citada ADI 5509 fosse aplicado, de imediato, aos processos em tramitação no TCU.
	No entanto, na Sessão Plenária de 09.03.2022, quando da retomada do julgamento do aludido processo, em virtude de pedido de vista de vários ministros, foi prolatado o Acórdão 459/2022-TCU-Plenário, relator Ministro Raimundo Carreiro, revisor Ministro Walton Alencar Rodrigues, no qual esta Corte entendeu por bem não apreciar o mérito da questão naquela oportunidade. Na mesma assentada, decidiu expedir comando à Segecex para a formação de grupo técnico de trabalho para que apresente projeto de ato normativo disciplinando "o tema da prescrição da pretensão ressarcitória e da prescrição da pretensão punitiva no âmbito do controle externo, tendo por base jurisprudência predominante do Supremo Tribunal Federal, adequando-a às especificidades das diversas formas de atuação do Tribunal de Contas da União".
	Registro que não proferi voto no julgamento que aprovou o citado Acórdão 459/2022-TCU-Plenário, tendo em vista que meu antecessor no cargo de Ministro desta Corte de Contas, o Ministro Raimundo Carreiro, na condição de relator do aludido processo, já havia votado.
	Consequentemente, este Tribunal de Contas continua a aplicar o prazo de 10 anos, a contar da data do fato, para a prescrição da pretensão punitiva, conforme decidido no citado Acórdão 1441/2016-TCU-Plenário, e a imprescritibilidade no tocante à pretensão de ressarcimento ao erário, nos termos decididos no Acórdão 2709/2008-TCU-Plenário, ratificado pelo recente Acórdão 459/2022-TCU-Plenário.
	Desse modo, não obstante a minha convicção quanto à aplicação do entendimento do STF constante da ADI 5509, curvo-me ao mencionado posicionamento jurisprudencial predominante nesta Corte de Contas, até que o Plenário do TCU revisite a questão.
	Feitas essas considerações, concluo que, no caso concreto, não ocorreu a prescrição da pretensão punitiva, segundo o critério adotado pelo Código Civil, nos termos do entendimento fixado pelo Acórdão 1441/2016-TCU-Plenário, nem a prescrição da pretensão ressarcitória, se adotado o critério da Lei 9.873/1999, conforme entendimento sedimentado pelo STF, acima mencionado.
	É o que se depreende do histórico de atos processuais praticados tanto pelo órgão concedente quanto pelo controle interno e pelo TCU, consoante descrito nas instruções da Secex-AL (peça 4) e da SecexTCE (peça 15) , das quais destaco os seguintes:
Os recursos federais foram repassados em duas parcelas, mediante as ordens bancárias 2007OB901808 e 2008OB903646, nos valores de R$ 310.000,00 e R$ 160.000,00, emitidas respectivamente em 31/5/2007 (peça 1, p. 133) e 24/9/2008 (peça 1, p. 199) . Os recursos foram creditados na conta específica 6.921-3, Agência 4368-0, BB, em 4/6/2007 e 26/9/2008, enquanto a contrapartida foi creditada em 22/2/2008 (peça 1, p. 393 e peça 2, p. 10 e 24) .
Em 18/7/2008 o Sr. José Jadson Pedro de Farias encaminhou prestação de contas parcial no valor de R$ 293.312,63, sendo R$ 267.992,63 do MCT e R$ 25.320,00 contrapartida (peça 1, p. 151-187) .
Em 28/8/2008, ao analisá-la, o Departamento de Popularização e Difusão da Ciência e Tecnologia - DEPDI, considerando que a execução do convênio transcorria como previsto emitiu Parecer Técnico favorável à sua aprovação (peça 1, p. 191-193) , sendo autorizado o repasse da segunda parcela, no valor de R$ 160.000,00, conforme Nota Técnica 1148/2008 - SCOF/DIOF/CGRL/SPOA (peça 1, p. 197) .
Em 5/8/2009 o DEPDI/SECIS emitiu ofício alertando Sr. Edielson Barbosa Lima, Prefeito sucessor, da proximidade do limite de vigência (peça 1, p. 203-205) . Em 21/8/2009 o Prefeito afirmou que ao assumir a Prefeitura em 24/7/2009, se deparou com inúmeras irregularidades e ausência total de documentos, solicitou prorrogação de 180 dias para cumprir as metas
No período de 20 a 21/9/2010 o Departamento de Popularização e Difusão da Ciência e Tecnologia - DEPDI, por solicitação da Nota Técnica 141/2009 (item 10 acima) , realizou visita com o objetivo de verificar a execução do objeto, conforme Relatório de Visita (peça 2, p. 244-249) .
Em 18/5/2011 a Coordenação-Geral de Recursos Logísticos - CGRL informou ao Prefeito que o prazo para prestar contas havia expirado em 22/8/2010 e solicitou a prestação de contas final do convênio ou devolução de R$ 802.352,96, sem êxito. Em 24/8/2011 a CGRL informou a inscrição do Município como inadimplente no SIAFI e solicitou a regularização do convênio sob pena de instaurar a TCE e inscrição no CADIN.
Em 22/8/2011 o Sr. Edielson Barbosa Lima, Prefeito, solicitou novamente a prorrogação da vigência do convênio por 365 dias e uma visita de técnico do Ministério para a formulação de um Plano de Ação a permitir que o município procedesse a execução final e implementação das ações do Projeto do Convênio, restabelecendo as condições pactuadas, inclusive sua funcionalidade, citando os motivos abaixo (peça 1, p. 259-357) :
	Em 8/9/2011 a Coordenação-Geral de Recursos Logísticos informou ao responsável que a vigência havia expirado em 23/6/2010 e não seria possível a prorrogação solicitada (peça 1, p. 359) . O responsável ressaltou que as medidas explicitadas no item 14, letra "i", do Ofício 259/2011 estariam sendo tomadas (peça 1, p. 361-363) . 
	Em 24/2/2012, ao analisar o convênio, conforme Informação Financeira 109/2012, a Divisão de Convênio constatou a ausência de cópia do despacho adjudicatório e homologação das licitações, e de extratos do período entre o recebimento dos recursos até agosto 2007 (peça 1, p. 369) ; que os recursos foram movimentados por José Jadson Pedro de Farias, no período de 29/12/2006 a 23/7/2009 (R$293.312,63) e por Edielson Barbosa Lima, no período de 24/7/2009 ao final da gestão (R$224.992,06) . Concluiu com a proposta de expedição de ofícios solicitando a prestação de contas final ou devolução da totalidade dos recursos, R$ 470.000,00 (peça 1, p. 365-370) . A CGRL expediu ofícios a Edielson Barbosa Lima e a José Jadson Pedro de Farias solicitando a prestação de conta final, contudo somente o sr. Edielson Barbosa Lima se manifestou (peça 1, p. 371-377) .
	Em 31/12/2012 alegou impossibilidade de apresentar a prestação de contas final haja vista que faltou construir as lagoas de decantação, fazer a formação com os produtores, não foram realizadas as capacitações, pois no Estado de Alagoas não existe oferta para os cursos previstos no Programa de Trabalho e os técnicos localizados eram de outro Estado, com custo financeiro alto (peça 1, p. 379) . Acrescentou que sua gestão fez o possível para concluir a execução do objeto pactuado, mas diante das inviabilidades técnicas encontradas e a impossibilidade em prorrogar a vigência devolveu os recursos em 26/6/2012, no valor de R$ 274.567,76 (peça 2, p. 112 e 242) . Aduziu, ainda, que não houve prejuízo ao erário pois a primeira parcela foi executada e prestada pelo então gestor José Jadson Pedro de Farias e o saldo devolvido, conforme GRU, encaminhando extratos e comprovantes de devolução (peça 1, p. 379-397; peça 2, p. 4-242) . 
	Em 11/6/2013, ao analisar o convênio, conforme Informação Financeira 171/2013 (peça 2, p. 250-256) a Divisão de Convênios apontou falhas como relatório de visita realizada por colaborador eventual sem assinatura do Diretor da área (item 12 acima) e falta de análise da prestação de contas parcial. Concluindo, sugeriu o retorno do processo à Secretaria de Ciência e Tecnologia para Inclusão Social (SECIS) para se pronunciar, objetivamente, sobre a execução do objeto e alcance dos objetivos, emitir opinião sobre a prestação parcial de contas e devolução dos recursos e, ainda, que a SECIS encaminhasse correspondência ao prefeito atual (Bruno Albuquerque de Farias Santos, gestão 2013-2016) para questionar como estavam sendo utilizados o prédio construído com os recursos do convênio para a implantação do CVT e os equipamentos adquiridos, pois na qualidade de gestor sucessor continuaria a responsabilidade de "adoção de medidas para resguardar o patrimônio público". 
	Equipe da Secretaria de Ciência e Tecnologia para a Inclusão Social - SECIS realizou visita ao Município nos dias 31/7/2013 e 1/8/2013, conforme registro em ata, de 1/8/2013, sendo um dos signatários o Sr. Bruno Albuquerque de Farias Santos, Prefeito, gestão 2013-2016. Relataram o seguinte (peça 2, p. 260-262) :
	Em 12/8/2013 o Sr Bruno Albuquerque de Farias Santos (CPF 048.554.674-48) , Prefeito (gestão 2013-2016) , solicitou a suspensão da inadimplência do Município, em razão da apresentação da prestação de contas parcial e a devolução do saldo do Convênio (peça 2, p. 258) .
	Em 12/5/2014 a SECIS emitiu Relatório de Visita Técnica para Prestação de Contas, sobre a visita citada no item 19 acima (peça 2, p. 264-277) . Concluiu que apesar de ter sido importante a visita não possibilitou a colheita de dados comprobatórios para a análise do cumprimento ou não do objeto, tendo em vista a ausência de documentos essenciais, imprescindíveis na Prefeitura, e ainda, pela informação e observância do não funcionamento do Centro Vocacional Tecnológico e Central de Beneficiamento para o desenvolvimento do arranjo produtivo local de mandioca no Município.
	Em 19/5/2014 a Coordenação-Geral de Acompanhamento da Execução de Projetos de Inclusão Digital, conforme Parecer Técnico 30/2014/SECIS/CGAPC (peça 2, p. 278-286) , diante das constatações levantadas nas duas visitas técnicas (itens 12 e 19 acima) e da falta de relatório de prestação de contas final, concluiu que o objeto não foi cumprido, as metas não foram atingidas e seu objetivos e resultados esperados não foram alcançados;
	Em 10/3/2015 a Divisão de Convênios, conforme Parecer Financeiro 48/2015 (peça 2, p. 288-292) , considerando que a SECIS atestou o não cumprimento do objeto e que isso invalidava a prestação de contas parcial apresentada, concluiu por solicitar à convenente a devolução do valor integral repassado (R$ 470.000,00) , deduzido do valor de R$ 274.567,76, já devolvido, ou a apresentação da defesa.
	Na mesma data a Coordenação-Geral de Recursos Logísticos notificou o Sr. Bruno Albuquerque de Farias Santos, Prefeito, gestão 2013-2016, para devolver os recursos ou apresentar defesa (peça 2, p. 294-296) .  Em 8/4/2015 ele alegou ter apresentado Representação junto à Procuradoria da República contra o responsável (peça 2, p. 312-316) .
	Em 17/4/2015 a Divisão de Convênios, conforme Parecer Financeiro 76/2015 (peça 2, p. 318-320) , considerando que a SECIS atestou o não cumprimento do objeto, concluiu por notificar o ex-Prefeito, José Jadson Pedro de Farias a restituir R$ 470.000,00, deduzido do valor de R$ 274.567,76 ou apresentar defesa.
	Em 22/4/2015, a Coordenação-Geral de Recursos Logísticos notificou o ex-Prefeito José Jadson Pedro de Farias, para devolver a quantia de R$ 470.000,00, deduzida do valor de R$ 274.567,76 ou apresentar defesa, mas o responsável não compareceu (peça 2, p. 322-324) .  Em 29/4/2015 a Procuradoria da República no Município de Arapiraca requisitou cópia do Parecer Técnico 30/2014/SECIS/CGAP/GTPC (peça 2, p. 326) . Este último refere-se ao processo apenso.
	Em 25/6/2015 a Divisão de Convênio emitiu o Parecer Financeiro 134/2015 sobre a prestação de contas. O Parecer, considerando a não comprovação da aplicação dos recursos e que o Parecer Técnico 30/2014 (item 22) atestou a ocorrência de dano decorrente do não cumprimento do objeto, concluiu pela instauração da TCE, autorizada em 26/6/2015 pelo Ordenador de Despesa (peça 2, p. 330-343) . 
Em 8/1/2016 a TCE foi autuada (peça 1, p.1) e registrada a responsabilidade do Sr. José Jadson Pedro de Farias, ex-Prefeito, no valor de R$ 818.575,18, conforme demonstrativo de débito, em razão da não execução do objeto do Convênio (peça 2, p. 344-347) .
	O Tomador de Contas emitiu o Relatório de Tomada de Contas Especial 1/2016/CGOF/COCF, no qual imputou ao Sr. José Jadson Pedro de Farias a responsabilidade pelo débito de R$ 195.432,24, correspondente aos R$ 470.000,00 repassados, abatido a quantia de R$ 274.567,24 devolvida em 26/6/2012, por não executar o objeto do convênio (peça 2, p. 348-370) .
	A Secretaria Federal de Controle Interno emitiu o Relatório e o Certificado de Auditoria 231/2016, pela irregularidade das contas (peça 2, p. 389-394) , tendo a autoridade ministerial atestado haver tomado conhecimento das conclusões contidas no processo (peça 2, p. 400) . 
	A TCE foi autuada em 8/1/2016 (peça 1, p. 1) e o Tomador de Contas emitiu o Relatório de Tomada de Contas Especial 1/2016/CGOF/COCF, no qual imputou ao Sr. José Jadson Pedro de Farias a responsabilidade pelo débito de R$ 195.432,24, correspondente aos R$ 470.000,00 repassados, abatido a quantia de R$ 274.567,24, devolvida em 26/6/2012, por não executar integralmente o objeto do convênio e pela falta de funcionalidade da parte executada (peça 2, p. 348-370) . 
	A Secretaria Federal de Controle Interno emitiu o Relatório e o Certificado de Auditoria 231/2016, pela irregularidade das contas (peça 2, p. 389-394) , tendo a autoridade ministerial atestado haver tomado conhecimento das conclusões contidas no processo (peça 2, p. 400) .
Em 18.03.2016, a presente TCE deu entrada nesta Corte de Contas.
Em 27.09.2017, foi autorizada a citação dos responsáveis (peça 7) .
Em 04.04.2018, a Secex-AL formulou proposta de mérito (peças 15-17) .
Em 25.09.2018, o Ministério Público junto ao TCU exarou o seu parecer (peça 19) .
Em 26.03.2019, foi prolatado o Acórdão 2264/2019-TCU-Segunda Câmara que concedeu novo prazo para a conclusão da obra.
Em 30.04.2020, a SecexTCE formulou nova proposta de mérito (peças 39-40) .
Em 30.09.2020, o MPTCU emitiu novo parecer de mérito (peça 41) .
Como se vê, foram inúmeras as causas interruptivas da prescrição que impediram a sua consumação, tanto no tocante à prescrição da pretensão punitiva, segundo o Código Civil, nos termos do entendimento firmado pelo Acórdão 1441/2016-TCU-Plenário, quanto da ressarcitória, à luz das regras fixadas pela Lei 9;873/1999 e adotadas pelo STF.
Superada a preliminar de prescrição, passo ao exame do mérito.
Como bem observou a Secex-AL, em casos como este, em que o objeto não foi concluído, a responsabilização do gestor pela inexecução deve se limitar ao valor correspondente à fração não concretizada do objeto, desde que a parte realizada possa, de alguma forma, trazer algum benefício para a comunidade envolvida ou para o alcance dos objetivos do ajuste (peça 4) .
Com efeito, no caso em apreço, cujo objeto do convênio foi a construção de Centro Vocacional Tecnológico - CVT e Central de Beneficiamento para o desenvolvimento do arranjo produtivo local de mandioca, reconheço, assim como fez a Secex-AL e, posteriormente a SecexTCE, que há a possibilidade de aproveitamento do que foi executado em benefício da comunidade (conforme relatório fotográfico, peça 1, p. 263-275) .
	Importante observar que as obras e instalações do Centro Vocacional Tecnológico e a Central de Beneficiamento de Mandioca, constante da Meta 1 do convênio (peça 1, p. 29 e p. 57) tiveram a execução atestada pelo órgão convenente, por meio de visita in loco (conforme excerto citado no Parecer Financeiro 134/2015, peça 1, p. 330-342) , abaixo transcrito:
Aos 20 e 21 de setembro de 2010 o convenente recebeu visita in loco de técnicos do DEPDI/SECIS que em seu Relatório de Visita, fls. 465, sem data e sem a assinatura de concordância do então diretor do DEPDI, assim relatou (in verbis) : 
No CVT existe a sala de treinamento, onde estão instalados os equipamentos constantes no plano de trabalho, a 'a casa de farinha', ou a Central de Beneficiamento, onde estão armazenados os equipamentos constantes às folhas 22 e 23 do processo, a cozinha experimental, o depósito e o escritório. Os equipamentos da central de beneficiamento estão apenas guardados no local, sem, contudo, estarem preparados para o início dos cursos (peça 1, p. 334) .
Pertinente, no ponto, as ponderações da Secex-AL sobre o assunto (peça 4) :
40.	Desta forma, houve conclusão da obra física do Centro Vocacional Tecnológico - CVT e Central de Beneficiamento, cujo valor orçado foi de R$ 171.402,00, com pagamentos no montante de R$ 170.629,55 (peça 1, p. 161, p. 165 e p. 169) , dos quais R$ 145.309,55 foram oriundos de recursos da União.
41.	Além disso, houve aquisição de móveis para escritório e equipamentos de informática (peça 1, p. 327-345) , nos valores de R$ 8.986,00 (móveis de escritório) , R$ 4.575,00 e R$ 3.055,00 (equipamentos de informática) , totalizando R$ 16.616,00. Estes materiais, ainda que não aproveitados na finalidade do objeto do convênio, trouxeram proveito ao município convenente. O relatório fotográfico (peça 1, p. 263-275) e as notas fiscais (peça 1, p. 327-345) revelam a efetiva aquisição de móveis de escritório e equipamentos de informática.
42.	Assim, não se deve promover a responsabilização apenas do Sr. José Jadson Pedro de Farias, ex-Prefeito (2005-2008 e 2009) pela totalidade do valor do convênio, o que caracterizaria o enriquecimento sem causa da administração. 
43.	Cabe ressaltar que mesmo nas situações em que recursos repassados são aplicados indevidamente com desvio de finalidade, mas em benefício do município, sem que haja locupletamento por parte do agente público, a responsabilidade pelo ressarcimento da dívida recai também sobre o ente federado, não havendo como imputar débito somente ao gestor.
44.	Conforme previsto na Decisão Normativa TCU 57/2004, em havendo benefícios ao município com a aplicação dos recursos, a citação deverá ser solidária com o gestor responsável, de acordo com os arts. 1º e 2º da referida decisão normativa, abaixo transcritos. 
Art. 1º Nos processos de Tomadas de Contas Especiais relativos a transferências de recursos públicos federais aos Estados, ao Distrito Federal e aos Municípios, ou a entidades de sua administração, as unidades técnico-executivas competentes verificarão se existem indícios de que esses entes da federação se beneficiaram com a aplicação irregular dos recursos.
Art. 2º Configurada a hipótese de que trata o artigo anterior, a unidade técnico-executiva proporá que a citação seja feita também ao ente político envolvido, na pessoa do seu representante legal, solidariamente com o agente público responsável pela irregularidade.
45.	Importa frisar que, no caso de transferência legal, voluntária ou fundo a fundo de recursos federais a outros entes federativos, comprovada a aplicação dos recursos em benefício da pessoa jurídica, ainda que em finalidade diversa da pactuada ou da definida em lei, o Tribunal tem se manifestado no sentido de que a responsabilidade pelo ressarcimento recai também sobre o ente federado. Essa diretriz encontra respaldo nos Acórdãos 249/2014-TCU-Plenário (relatoria do Ministro Raimundo Carreiro) , 1.321/2014-TCU-1ª Câmara (relatoria do Ministro José Múcio) , 1.885/2015-TCU-Plenário (relatoria do Ministro Augusto Sherman) , 10.045/2015-TCU-2ª Câmara (relatoria do Ministro Marcos Bemquerer) e 10.048/2015-TCU-2ª Câmara (relatoria do Ministro Marcos Bemquerer) .
46.	Com relação à responsabilização do gestor, deve haver a comprovação de que promoveu a aplicação do dinheiro público e de que houve o cumprimento do objetivo do ajuste firmado, sob pena de ter o julgamento pela irregularidade das suas contas, a teor do disposto nas alíneas "b" e "c" do inciso III do art. 16 da Lei 8.443/1992, além de imputação de multa, com fundamento no art. 57 ou no artigo 58, inciso I, dessa lei, conforme remanesça ou não débito de responsabilidade pessoal do gestor.
47.	No caso em análise, há indicativos de que o ente federado beneficiou-se dos recursos repassados, conforme manifestação do prefeito sucessor (peça 1, p. 207-221) , devendo ser promovida a citação solidária com o gestor responsável, para apuração de sua responsabilidade para fins de devolução dos recursos públicos.
	Desse modo, estou de acordo com a conclusão da SecexTCE no sentido de que não foram apresentadas justificativas plausíveis para o Município não buscar novo repasse federal ou um repasse estadual para fazer a capacitação dos produtores e dar uso às instalações já existentes. Simplesmente alegar que "por falta de técnico especializado para a montagem destes equipamentos, não foi possível ao Município de Craíbas implementar sua execução, permanecendo estes equipamentos no interior do CVT, sob vigilância do Município, aguardando a chegada de técnico para montar os mencionados equipamentos", em nada mitiga a responsabilidade do Município, que se beneficiou da construção de um prédio público que poderá dar-lhe outro uso, o mesmo se aplicando em relação aos móveis/equipamentos.
Nas palavras da SecexTCE, com as quais me ponho de acordo:
41.	Conclui-se, que os débitos objeto da citação do Município de Craíbas/AL solidariamente com o ex-prefeito, José Jadson, devem ser imputados apenas ao ente público municipal. Verifica-se que as irregularidades imputadas ao ex-prefeito relacionadas a não conclusão do objeto e ausência de benefício à comunidade, por conta que o CVT não entrou em funcionamento, não devem servir de fundamento para imputar-lhe esse débito. Afinal, a vigência do convênio estendeu-se para além do seu mandato como prefeito - interrompido pela Justiça em 2009 - e caberia às gestões sucessoras terem realizado às demais ações. Se não havia capacidade técnica para montar as máquinas de beneficiamento cabia aos prefeitos buscarem esse apoio, inclusive junto ao MCT. Se os custos da capacitação dos produtores superavam os valores repassados, cabia ao Município injetar maior contrapartida - até em razão dos benefícios futuros que o empreendimento traria para a municipalidade - ou submeter pleito de aditivo ao MCT.
Importante lembrar que este Tribunal teve a cautela de, por meio do Acórdão 2264/2019-TCU-Segunda Câmara, dar oportunidade ao Município de Craíbas de promover a conclusão do objeto do convênio, podendo, para tanto, contar com o repasse de novos recursos federais. Surpreendentemente, o Município optou por não aproveitar essa oportunidade e se conformar com mais uma obra inacabada e, até o momento, inservível, não obstante o seu potencial de uso, se concluída.
Por essas razões, estou de acordo com a responsabilização do Município de Craíbas, nos termos propostos pela SecexTCE.
No entanto, acolho a ponderação do Ministério Público junto ao TCU no tocante à exclusão dos débitos imputados ao Sr. José Jadson Pedro de Farias, nos valores históricos de R$ 103.067,08 e R$ 3.000,00, pelos motivos indicados em seu parecer que transcrevo abaixo:
O primeiro decorre da não apresentação de nota fiscal para o pagamento informado na prestação de contas parcial como destinado a Gercino Lourenço Souza Júnior, CNPJ 03.588.186/0001-30 (peça 1, p. 161) .
Apesar de não constar nos autos a nota fiscal relativa a essa despesa, provavelmente se refere aos equipamentos de grande porte para a casa de farinha, que foram efetivamente fornecidos, conforme se verifica nas fotografias à peça 1, p. 217-221 e 265-267; peça 2, p. 274-275, para os quais não há notas fiscais nos autos.
Nesse sentido, verifica-se que a atividade econômica do empresário individual Gercino Lourenço Souza Júnior, destinatário do pagamento em questão, é "fabricação de máquinas e equipamentos para a agricultura e pecuária, peças e acessórios, exceto para irrigação", segundo consulta ao sistema da Receita Federal. Além disso, pesquisa pelo CNPJ no sistema "DGI Consultas" informa que a referida empresa foi contratada em 2004 pela superintendência do Incra no estado de Alagoas para fornecimento de equipamentos para fabricação de farinha (prensa, triturador, raspador de mandioca, dentre outros) a projetos de assentamento naquele estado.
Cumpre lembrar que o órgão concedente emitiu parecer técnico pela aprovação da prestação de contas parcial (peça 1, p. 191-193) , na qual esse pagamento fora relacionado, inclusive informando-se o número da nota fiscal (NF 000223) , que possivelmente se extraviou em momento posterior, talvez em razão da atípica mudança de gestão decorrente de decisão judicial.
Por fim, em relação à despesa de R$ 3.000,00, consta dos autos recibo do destinatário do pagamento informando que se trata de serviços de consultoria (peça 1, p. 357) . Além de ter constado previsão de serviços de consultoria no plano de trabalho (peça 1, p. 281) , tal despesa também foi considerada no parecer técnico favorável à aprovação da prestação de contas parcial (peça 1, p. 191) . Tendo em vista ainda a baixa materialidade, não se mostram necessárias providências a respeito do assunto.
Com essas considerações, o encaminhamento natural seria o julgamento das contas tanto do Sr. José Jadson Pedro de Farias quanto do Município de Craíbas, na forma sustentada pela unidade técnica.
No entanto, como bem dito pela Secex-AL (peça 15) , deve-se considerar que o Município de Craíbas/AL é uma pessoa jurídica de direito público, o que resulta na impossibilidade de se aferir a sua boa-fé, a exemplo do decidido nos Acórdão 7241/2016-TCU-Primeira Câmara (Ministro-Substituto Augusto Sherman) e 6.226/2016-TCU-2ª Câmara (Ministro-Substituto, André Luís de Carvalho) . Por essa razão, deve-se, preliminarmente, propor que sejam rejeitadas as alegações de defesa apresentadas pelo Município de Craíbas/AL, por meio de seu representante legal, uma vez que não foram suficientes para sanear as irregularidades atribuídas, e fixado novo e improrrogável prazo para o recolhimento do débito.
Em face do exposto, voto por que o Tribunal adote a deliberação que ora submeto à consideração da Segunda Câmara.
TCU, Sala das Sessões Ministro Luciano Brandão Alves de Souza, em 28 de junho de 2022.
ANTONIO ANASTASIA 
Relator